---
title: "Analyse RNA-seq Complet avec R/Bioconductor"
subtitle: "Workflow DESeq2, edgeR et Visualisation"
author: "YIMGA WANDJI KEVIN L'AGNEAU"
date: "`r Sys.Date()`"
format:
  html:
    toc: true
    toc-depth: 3
    number-sections: true
    code-fold: show
    code-tools: true
    fig-width: 10
    fig-height: 8
    df-print: kable
    embed-resources: true
  pdf:
    toc: true
    number-sections: true
    fig-width: 8
    fig-height: 6
execute:
  warning: false
  message: false
  cache: true
---

# **Analyses des données de type Next Generation Sequencing**

## **Fondamentaux du NGS et Objectifs Biologiques**

### **Qu'est-ce que le NGS ?**

Le Séquençage de Nouvelle Génération permet de séquencer des millions de fragments d'ADN/ARN simultanément. En transcriptomique (RNA-seq), on mesure l'expression génique quantitative.\
Objectifs fondamentaux de l'analyse NGS

| Objectif | Description biologique | Question scientifique |
|------------------|------------------------------|------------------------|
| **Quantification** | Compter les reads mappés sur chaque gène | "Quels gènes sont exprimés et à quel niveau ?" |
| **Normalisation** | Corriger les biais techniques (taille librairie, composition, longueur) | "Comment comparer équitablement entre échantillons ?" |
| **Différentiel** | Identifier les gènes différentiellement exprimés (DEG) | "Quels gènes changent entre condition saine vs maladie ?" |
| **Annotation fonctionnelle** | Enrichissement GO/KEGG | "Quelles voies biologiques sont affectées ?" |
| **Visualisation** | PCA, heatmaps, MA-plots | "Quelle est la structure de mes données ?" |

### **Pourquoi R/Bioconductor ?**

R est devenu le **standard gold** pour l'analyse NGS car :

-   **Reproductibilité** : Scripts traçables et versionnés

-   **Statistiques robustes** : Modèles linéaires généralisés adaptés aux données de comptage

-   **Écosystème Bioconductor** : +2000 packages spécialisés pour la bioinformatique

-   **Communauté** : Méthodes peer-reviewed et validées biologiquement

### **L'Écosystème Bioconductor**

Qu'est-ce que Bioconductor ?

Bioconductor est un projet open-source fournissant des outils pour l'analyse et la compréhension de données génomiques. Lancé en 2001, c'est un repository CRAN-like spécifique à la bioinformatique.


```{r}
# Installation de Bioconductor
if (!require("BiocManager", quietly = TRUE))
    install.packages("BiocManager")

# Version actuelle (3.18 pour R 4.3)
# BiocManager::install(version = "3.18")
```


Caractéristiques clés :

-   Packages curés et documentés avec des workflows complets
-   Objets S4 standardisés (SummarizedExperiment, DESeqDataSet)
-   Intégration AnnotationDbi pour les métadonnées génomiques
-   Vignettes détaillées (tutoriels exécutables)

### **Packages Clés pour l'Analyse RNA-seq**

#### **DESeq2 (Love, Huber & Anders, 2014)**

Philosophie : Modèle binomial négatif avec shrinkage de variance pour les petits échantillons.

Méthodologie détaillée :

1.  Matrice de comptage : Gènes en lignes, échantillons en colonnes
2.  Facteur de taille : Normalisation par rapport médian des ratios (median ratio method)

-   Calcule pour chaque gène le ratio comptage/moyenne géométrique
-   La médiane de ces ratios donne le facteur de taille
-   Pourquoi ? Corrige les différences de profondeur de séquençage

3.  Dispersion : Estimation paramétrique avec courbe de tendance Partage d'information entre gènes (shrinkage) dispersion = Var / Mean² (doit être \> 1 pour données de comptage)

4.  Modèle GLM négatif binomial :

```{r}
#K_ij ~ NB(mean = μ_ij, dispersion = α_i)
# log(μ_ij) = β_jr + β_jx * x_i  # x_i = condition
```

5.  Shrinkage des coefficients (apeglm ou ashr) pour stabiliser les estimations Test de Wald ou LR test pour la significativité

Avantages : ✓ Excellent pour petits échantillons (n\<10 par groupe) ✓ Shrinkage adaptatif très puissant ✓ Stabilité des estimateurs avec lfcShrink() ✓ Intégration plots diagnostics natifs

Limites : ✗ Requiert réplicats biologiques (minimum 2-3 par condition) ✗ Pas optimal pour très grands échantillons (n\>100, voir limma-voom) ✗ Hypothèse de distribution négative binomiale parfois violée (outliers) ✗ Lent sur gros datasets (\>50 échantillons)

```{r}
library(DESeq2)

# Création de l'objet DESeqDataSet
dds <- DESeqDataSetFromMatrix(
  countData = counts,
  colData = colData,
  design = ~ condition  # Formule du modèle
)

# Filtrage des gènes peu exprimés (optionnel mais recommandé)
keep <- rowSums(counts(dds)) >= 10
dds <- dds[keep,]

# Analyse complète (normalisation + estimation dispersion + GLM)
dds <- DESeq(dds)

# Résultats avec shrinkage du log2FoldChange
res <- results(dds, contrast = c("condition", "treated", "control"))
resLFC <- lfcShrink(dds, coef = "condition_treated_vs_control", type = "apeglm")
```

#### **edgeR (Robinson, McCarthy & Smyth, 2010)**

Philosophie : Empirical Bayes avec modèle binomial négatif, plus flexible sur les designs complexes.

Méthodologie détaillée :

1.  TMM Normalization (Trimmed Mean of M-values) :

-   Calcule les facteurs de normalisation entre échantillons
-   Trimme les 30% des M-values extrêmes (robustesse aux outliers)
-   Plus robuste que la simple médiane pour les compositions différentes

2.  Estimation de la dispersion commune :

-   Tagwise (par gène), Trend (tendance), Common (commune)
-   estimateDisp() avec pooling optionnel

3.  Modèle GLM quasi-likelihood (QLF) ou likelihood ratio (LR) :

-   QLF : Test F modifié pour données de comptage (recommandé)
-   Plus conservateur que DESeq2 pour petits échantillons ***Avantages :*** 
✓ Plus rapide que DESeq2 
✓ Excellent pour designs complexes (covariables, batch effects, interactions) 
✓ Méthode QLF très robuste statistiquement 
✓ Fonctionne bien avec/without réplicats (mais réplicats obligatoires pour interprétation) 
✓ Intégration avec limma pour RNA-seq et microarrays 
***Limites :*** 
✗ Shrinkage moins sophistiqué que DESeq2 
✗Interface moins intuitive pour débutants 
✗ Documentation plus technique/dense

```{r}
library(edgeR)

# Création de l'objet DGEList
dge <- DGEList(counts = counts, group = group)

# Filtrage
keep <- filterByExpr(dge)
dge <- dge[keep, , keep.lib.sizes = FALSE]

# Normalisation TMM
dge <- calcNormFactors(dge)

# Design matrice
design <- model.matrix(~0 + group)  # Sans intercept pour plus de contrôle
colnames(design) <- levels(group)

# Estimation dispersion
dge <- estimateGLMCommonDisp(dge, design)
dge <- estimateGLMTrendedDisp(dge, design)
dge <- estimateGLMTagwiseDisp(dge, design)

# Fit GLM
fit <- glmQLFit(dge, design)

# Contraste (ex: treated - control)
contrast <- makeContrasts(treated - control, levels = design)
qlf <- glmQLFTest(fit, contrast = contrast)

topTags(qlf, n = 10)
```

#### **limma-voom (Law et al., 2014)**

Philosophie : Transformer les comptages en log-cpm puis appliquer la pipeline limma (conçue pour microarrays). Méthodologie détaillée :

1\. Transformation log-cpm (counts per million) : log2(counts + 0.5) - log2(lib.size + 1) + log2(1e6)

2\. Modelisation de la variance moyenne : \* voom() ajuste une courbe loess sur la relation variance \~ moyenne \* Poids précision attribués à chaque observation 3. Pipeline limma standard :

\* Fit linéaire avec lmFit()

\* Shrinkage bayésien des variances avec eBayes()

\* Test t modéré

***Avantages :***

✓ Extrêmement rapide (meilleur pour n \> 100)

✓ Excellente pour données de single-cell (pseudo-bulk) et bulk RNA-seq

✓ Infrastructure limma mature (depuis 2004)

✓ Gestion élégante des valeurs manquantes

***Limites :***

✗ Transformation log approximative (perd l'information sur les zeros)

✗ Moins puissant que DESeq2/edgeR pour petits échantillons (n \< 5)

✗ Ne modélise pas explicitement la surdispersion

```{r}
library(limma)

# Création matrice de design
design <- model.matrix(~0 + condition)

# Transformation voom
v <- voom(counts, design, plot = TRUE)  # Plot important pour QC

# Fit
fit <- lmFit(v, design)
contrast.matrix <- makeContrasts(conditiontreated - conditioncontrol, 
                                  levels = design)
fit2 <- contrasts.fit(fit, contrast.matrix)
fit2 <- eBayes(fit2)

topTable(fit2, number = 10)
```

#### **Autres Packages Essentiels**

| Package | Fonction | Avantages | Limites |
|----------------|---------------------|------------------|-------------------|
| **tximport** | Importation des quantifications (Salmon, Kallisto) | Rapide, pas de mapping obligatoire, tx2gene | Nécessite index transcriptome |
| **clusterProfiler** | Enrichissement GO/KEGG/GSEA | Graphiques magnifiques, ORA/GSEA/SSGSEA | Dépend des bases de données externes |
| **EnhancedVolcano** | Volcano plots publication-quality | Esthétique, labels automatiques | Juste de la visualisation |
| **pheatmap** | Heatmaps complexes | Clustering, annotations | Peu interactif |
| **RUVSeq** | Remove Unwanted Variation | Correction batch effects sans contrôles | Nécessite variables négatives |
| **sva** | Surrogate Variable Analysis | Combat et SVA pour batch | Peut enlever signal biologique si mal utilisé |
| **Glimma** | Visualisation interactive HTML | MA-plots, volcano interactifs | Nécessite export HTML |

### **Comparaison Stratégique DESeq2 vs edgeR vs limma-voom**

| Critère | DESeq2 | edgeR | limma-voom |
|--------------------|----------------------|---------------|---------------|
| **Taille échantillon** | n=2-50 optimal | n=2-100 | n\>20 optimal |
| **Vitesse** | Modérée | Rapide | Très rapide |
| **Design complexe** | Bon | Excellent | Excellent |
| **Robustesse outliers** | Excellent | Bon | Moyen |
| **Single-cell** | Non (voir DESeq2 pseudo-bulk) | Limité | Recommandé |
| **Pas de réplicats** | Non fiable | Non fiable | Non fiable |
| **Intégration multi-omics** | Difficile | Moyen | Excellent (limma) |

## Mise en application avec un jeu de donnée

1.  Introduction et Objectifs

Ce workflow couvre l'analyse complète de données RNA-seq : \* Importation des données brutes (counts ou pseudo-alignement) \* Contrôle qualité et exploration (PCA, clustering) \* Normalisation des biais techniques \* Analyse différentielle avec DESeq2 et edgeR \* Annotation fonctionnelle (GO, KEGG) \* Visualisation publication-ready

Données d'exemple Pour cette démonstration, nous utilisons le dataset airway (Bioconductor), étude sur l'effet du dexaméthasone sur les cellules épithéliales bronchiques humaines.

```{r}
#| label: load-data
# Chargement données exemple airway
library(airway)
data(airway)

# Exploration initiale
airway
assayNames(airway)
colData(airway)
```

2.  Préparation des Données 2.1 Extraction de la matrice de comptage

```{r}
#| label: prepare-counts
# Extraction counts et métadonnées
counts <- assay(airway)
colData <- as.data.frame(colData(airway))

# Renommage pour clarté
colData$condition <- factor(colData$dex, 
                            levels = c("untrt", "trt"),
                            labels = c("Control", "Treated"))
colData$cell_line <- factor(colData$cell)

head(counts[, 1:4])
dim(counts)
```

2.2 Filtrage des gènes peu exprimés

Objectif : Éliminer le bruit statistique des gènes non détectés ou très faiblement exprimés.

```{r}
#| label: filter-genes
# Seuil : au moins 10 reads dans au moins 3 échantillons
keep <- rowSums(counts >= 10) >= 3
counts_filtered <- counts[keep, ]

cat("Gènes avant filtrage:", nrow(counts), "\n")
cat("Gènes après filtrage:", nrow(counts_filtered), "\n")
cat("Pourcentage conservé:", round(nrow(counts_filtered)/nrow(counts)*100, 1), "%")
```

3.  Analyse avec DESeq2

3.1 Création de l'objet DESeqDataSet

```{r}
#| label: deseq-create
dds <- DESeqDataSetFromMatrix(
  countData = counts_filtered,
  colData = colData,
  design = ~ cell_line + condition  # Contrôle batch cell_line
)

# Préfiltre additionnel pour DESeq2
dds <- dds[rowSums(counts(dds)) >= 10, ]

# Info
cat("Dimensions:", nrow(dds), "gènes x", ncol(dds), "échantillons\n")
```

3.2 Exploration avant normalisation

```{r}
#| label: pca-raw
#| fig-cap: "PCA sur les données brutes (log-transformées)"

vsd <- vst(dds, blind = FALSE)  # Variance stabilizing transformation

plotPCA(vsd, intgroup = c("condition", "cell_line")) +
  geom_point(size = 4) +
  ggtitle("PCA - Avant Normalisation DESeq2") +
  theme(plot.title = element_text(hjust = 0.5))
```

3.3 Pipeline DESeq2 complet

```{r}
#| label: deseq-run
# Analyse complète : estimation taille, dispersion, fit GLM
dds <- DESeq(dds)

# Résultats
res <- results(dds, contrast = c("condition", "Treated", "Control"))
res <- lfcShrink(dds, coef = "condition_Treated_vs_Control", type = "apeglm")

summary(res)
```

3.4 Diagnostic des résultats

```{r}
#| label: deseq-diag
#| fig-cap: "Diagnostics DESeq2"

par(mfrow = c(2, 2))

# Dispersion plot
plotDispEsts(dds, main = "Estimation Dispersion")

# MA-plot
plotMA(res, main = "MA-plot (shrinked LFC)", ylim = c(-5, 5))

# p-value histogram
hist(res$pvalue, breaks = 50, main = "Distribution p-values", 
     xlab = "p-value", col = "skyblue")

# Cook's distance (outliers)
boxplot(log10(assays(dds)[["cooks"]]), main = "Cook's distances (log10)")
```

3.5 Extraction des DEGs

```{r}
#| label: deseq-deg
# Seuils : |LFC| > 1, padj < 0.05
sigGenes <- subset(res, padj < 0.05 & abs(log2FoldChange) > 1)

cat("Gènes significatifs:", nrow(sigGenes), "\n")
cat("Up-régulés:", sum(sigGenes$log2FoldChange > 0), "\n")
cat("Down-régulés:", sum(sigGenes$log2FoldChange < 0), "\n")

# Top 10
head(as.data.frame(sigGenes[order(sigGenes$padj), ]), 10)
```

4.  Analyse avec edgeR (Comparaison) 4.1 Pipeline edgeR-QLF

```{r}
#| label: edger-run
# Création DGEList
group <- factor(paste(colData$condition, colData$cell_line, sep = "."))
dge <- DGEList(counts = counts_filtered, group = group)

# Filtrage
keep_edger <- filterByExpr(dge)
dge <- dge[keep_edger, , keep.lib.sizes = FALSE]

# Normalisation TMM
dge <- calcNormFactors(dge)

# Design (simplifié pour l'exemple)
design_edger <- model.matrix(~0 + condition, data = colData)
colnames(design_edger) <- levels(colData$condition)

# Estimation dispersion
dge <- estimateDisp(dge, design_edger)

# Fit et test
fit_edger <- glmQLFit(dge, design_edger)
contrast_edger <- makeContrasts(Treated - Control, levels = design_edger)
qlf <- glmQLFTest(fit_edger, contrast = contrast_edger)

# Résultats
res_edger <- topTags(qlf, n = Inf)$table
head(res_edger, 10)
```

4.2 Comparaison DESeq2 vs edgeR

```{r}
#| label: compare-methods
#| fig-cap: "Concordance entre DESeq2 et edgeR"

# Préparation données comparables
deseq_df <- as.data.frame(res) %>%
  tibble::rownames_to_column("gene") %>%
  dplyr::select(gene, log2FoldChange, padj) %>%
  rename(LFC_deseq2 = log2FoldChange, padj_deseq2 = padj)

edger_df <- res_edger %>%
  tibble::rownames_to_column("gene") %>%
  dplyr::select(gene, logFC, FDR) %>%
  rename(LFC_edger = logFC, padj_edger = FDR)

comparison <- inner_join(deseq_df, edger_df, by = "gene")

ggplot(comparison, aes(x = LFC_deseq2, y = LFC_edger)) +
  geom_point(alpha = 0.5, color = "steelblue") +
  geom_abline(intercept = 0, slope = 1, color = "red", linetype = "dashed") +
  labs(x = "Log2 Fold Change (DESeq2)", 
       y = "Log2 Fold Change (edgeR)",
       title = "Concordance DESeq2 vs edgeR") +
  theme(plot.title = element_text(hjust = 0.5))
```

5.  Visualisation Avancée

5.1 Volcano Plot (EnhancedVolcano)

```{r}
#| label: volcano
#| fig-cap: "Volcano plot des gènes différentiellement exprimés"

EnhancedVolcano(res,
                lab = rownames(res),
                x = 'log2FoldChange',
                y = 'pvalue',
                title = 'Treated vs Control',
                pCutoff = 0.05,
                FCcutoff = 1,
                pointSize = 2.0,
                labSize = 3.0,
                colAlpha = 0.5,
                legendPosition = 'right',
                drawConnectors = TRUE,
                widthConnectors = 0.5)
```

5.2 Heatmap des gènes significatifs

```{r}
#| label: heatmap
#| fig-cap: "Heatmap des top 30 gènes significatifs"

# Sélection top 30 gènes
topGenes <- head(order(res$padj), 30)
mat <- assay(vsd)[topGenes, ]

# Annotation
annotation_col <- data.frame(
  Condition = colData$condition,
  CellLine = colData$cell_line
)
rownames(annotation_col) <- colnames(mat)

# Couleurs
ann_colors <- list(
  Condition = c(Control = "lightblue", Treated = "salmon"),
  CellLine = brewer.pal(4, "Set2")[1:4]
)
names(ann_colors$CellLine) <- levels(colData$cell_line)

# Clustering
pheatmap(mat, 
         scale = "row",
         annotation_col = annotation_col,
         annotation_colors = ann_colors,
         cluster_cols = TRUE,
         cluster_rows = TRUE,
         show_rownames = FALSE,
         main = "Top 30 gènes différentiellement exprimés")
```

6.  Annotation Fonctionnelle

6.1 Conversion des IDs

```{r}
#| label: annotation-prep
# Conversion ENSEMBL vers ENTREZID pour clusterProfiler
sigGenes_df <- as.data.frame(sigGenes)
sigGenes_df$ensembl <- rownames(sigGenes_df)

# Conversion
geneList <- bitr(sigGenes_df$ensembl, 
                 fromType = "ENSEMBL", 
                 toType = "ENTREZID", 
                 OrgDb = org.Hs.eg.db)

cat("Gènes mappés:", nrow(geneList), "/", nrow(sigGenes_df))
```

6.2 Enrichissement GO (Biological Process)

```{r}
#| label: go-enrich
#| fig-cap: "Enrichissement GO Biological Process"

ego <- enrichGO(gene = geneList$ENTREZID,
                OrgDb = org.Hs.eg.db,
                ont = "BP",  # Biological Process
                pAdjustMethod = "BH",
                pvalueCutoff = 0.05,
                qvalueCutoff = 0.2,
                readable = TRUE)

# Résultats
head(as.data.frame(ego), 10)

# Visualisation
dotplot(ego, showCategory = 15) + 
  ggtitle("GO Biological Process Enrichment") +
  theme(axis.text.y = element_text(size = 8))
```

6.3 Enrichissement KEGG

```{r}
#| label: kegg-enrich
#| fig-cap: "Enrichissement KEGG Pathways"

kegg <- enrichKEGG(gene = geneList$ENTREZID,
                   organism = 'hsa',
                   pvalueCutoff = 0.05)

if (!is.null(kegg) && nrow(as.data.frame(kegg)) > 0) {
  dotplot(kegg, showCategory = 10) +
    ggtitle("KEGG Pathway Enrichment")
} else {
  cat("Aucun pathway KEGG significatif trouvé avec ces seuils")
}
```

## Références

1.  Love, M. I., Huber, W., & Anders, S. (2014). Moderated estimation of fold change and dispersion for RNA-seq data with DESeq2. Genome Biology, 15(12), 550.
2.  Robinson, M. D., McCarthy, D. J., & Smyth, G. K. (2010). edgeR: a Bioconductor package for differential expression analysis of digital gene expression data. Bioinformatics, 26(1), 139-140.
3.  Law, C. W., Chen, Y., Shi, W., & Smyth, G. K. (2014). voom: Precision weights unlock linear model analysis tools for RNA-seq read counts. Genome Biology, 15(2), R29.
4.  Himes, B. E., et al. (2014). RNA-Seq transcriptome profiling identifies CRISPLD2 as a glucocorticoid responsive gene that modulates cytokine function in airway smooth muscle cells. PLOS ONE, 9(6), e99625.
