---
title: "Training day 3"
author: "Njinga"
format: html
editor: visual
---

## Importation des données

Pour installer un package, on utlise la commande **install.packages** Pour charger un package qui est déjà installé, on utilise la commande **library(nom du package)**

### Importation des packages

```{r}
#Chargement du package
library(tidyverse)
```

L7a meilleur façon d'installer un package est de le faire dans la console et de le charger ensuite dans la source

### Importation du jeu de données

L'importation des données est une étape cruciale pour toutes analyses. Selon le format du fichier, on peut utiliser différents packages

1.  **Importation de fichiers au format text txt ou .csv (comma separated value)**

    Pour les fichiers csv, on peut utiliser les fonctions de bases du package **readr** qui est inclut dans le package *tidyverse.* Le readr a pour avantage sa rapidité d'exécution.

```{r}
    #Pour un csv avec **virgule** comme séparateur
    donnees <- read_csv("notre fichier.csv")

    #Pour un csv avec **point virgule** comme séparateur
    donnees <- read_csv2("notre fichier.csv")
```

2.  **Importation de fichiers au format excel (.xls, .xlsx)**

    R ne lit pas nativement le format excel

    Pour lire un fichier au format excel, on utilise le package **readxl**

    ```{r}
    install.packages("readxl")
    library(readxl)

    #Importer la premiere feuille d'un tableur excel
    donnees <- read_excel("nom du fichier.xls ou .xlsx")

    #Pour importer une feuille spécifique d'un tableur excel
    donnees <- read_excel("nom du ficher.xls ou .xlsx",sheet = "le nom de la feuille selectionne") 
    ```

3.  **Importation de fichiers au format spss ou stata (.sav ou .dta)**

lire un fichier au format excel, on utilise le package **haven**

```{r}
install.packages("haven")
library(haven)

#Importer spss
donnees <- read_sav("nom du fichier.sav")

#Importer stata
donnees <- read_stata("nom du fichier.dta")
```

```{r}
nutrition <- read.csv("data/nutrition_cameroon_synthetic_hierarchy (1).csv")
```

```{r}
nutrition
```

## Manipulation du jeu de données

1.  **Vérification de la dimension du jeu de données**

```{r}
dim(nutrition)
```

```{r}
cat("Le jeu de données contient", nrow(nutrition), "lignes et", ncol(nutrition), "colonnes")
```

1.  **Verification de la structure du jeu de données**

```{r}
str(nutrition)
```

```{r}
#glimpse se trouve dans le package tibble. On appelle le package pour activer glimpsz
library(tibble)
```

```{r}
glimpse(nutrition)
```

**chr** correspond à *chaine de caratère* et R ne le lit pas aisément. Du coup, il faut le transformer en **facteur: fct**

Il faut aussi transformer les **doubles: dbl** et **integer: int** en **numérique: num**

C'est l'argument **coltype** (appartient au package readr) qui permet de faire les transformations

```{r}
library(readr)
```

```{r}
df <- read_csv("data/nutrition_cameroon_synthetic_hierarchy (1).csv", col_types="fffffddDfddfdffffffdddddfffdfdddfdddffffffddffddfffffffff")
```

```{r}
df
```

```{r}
glimpse(df)
```

```{r}
#Voir quelques lignes du jeu de données
head(df)
```

```{r}
# Les dernières lignes du jeu de données
tail(df)
```

##### Vérification des doublons

```{r}
#Verification des doublons
duplicated(df)
```

```{r}
sum(duplicated(df))
```

Ca veut dire qu'il n'y a pas de doublons dans le jeu de données

##### Utilisation de la fonction "summary"

Elle permet d'avoir une petite statistique descriptive du jeu de données

Elle est plus adaptée pour les variables quantitative. Pour les variables qualitatives, c'est mieux *"**summarise**"*

```{r}
summary(df)
```

##### Vérification des valeurs manquantes

## Manipulation des données avec **dplyr**

Il y a beaucoup de verbes du *dplyr* notamment *select*, *filter*, *casewhen*, etc

```{r}
library(dplyr)
```

1.  **Select:** Sélectionne les colonnes. ("\|\>" c'est le pipe et se met avec l'option "ctrl shift m")

```{r}
df |> select(region,department)
```

##### Selection des 10 premières lignes

"\[\]" se met avec "alt gras 5"

```{r}
df[1:10,]
```

##### Selection des 10 premières lignes et 50 premières colonnes

```{r}
df[1:10,1:50]
```

##### Choisir toutes les variables quantitatives

```{r}
df |> 
  select(where(is.numeric))
```

2.  **Filter**: Permet de filtrer les lignes du dataframe

##### Filtrer la region du Nord dans la variable "région"

```{r}
#Filtrer la region du Nord dans la variable région
df |> 
  filter(region=="Nord")
```

```{r}
df |> 
  filter(region=="Nord",number_children_u5<2)
```

3.  **Arrange**

    ##### Classer par ordre décroissant

```{r}
df |> 
  arrange(desc(height_cm))
```

##### Arranger (classer) la taille de la région du Nord uniquement par ordre décroissant

```{r}
df |> 
  filter(region=="Nord") |> 
  arrange(desc(height_cm))
```

##### Classer par ordre croissant

```{r}
df |> 
  arrange(height_cm)
```

4.  **Mutate**: Permet de créer de nouvelles colonnes ou modifier

    ```{r}
    df <- df |> mutate(IMC=weight_kg/(height_cm/100)^2)
    ```

```{r}
df
```

5.  **Case_when**: Permet d'enchainer plusieurs opérations

```{r}
summary(df$IMC)
```

```{r}
df <- df |> 
  mutate(statut_nutritionnel=case_when(
    IMC<18.5~"Sous-poids",
    IMC<25~"Normal",
    IMC<30~"Surpoids",
    IMC<35~"Obèse modéré",
    TRUE~"Non renseigné"
  ))
```

```{r}
df
```

6.  **Distinct:** Permet de supprimer les doublons et compter le nombre de modalités uniques dans le jeu de données. Idéal sur les variables qualitatives

    ```{r}
    distinct(df)
    ```

```{r}
df |> distinct(region,department)
```

7.  **Count:** Permet de compter le nombre de modalités

```{r}
df |> count(region)
```

```{r}
df |> count(region,department)
```

8.  **Rename:** Permet de renommer les colonnes

    ```{r}
    df <- df |>
      rename("bmi"=IMC)
    ```

```{r}
df$bmi
```

9.  **Group_by et summarise:** *Group_by* permet de grouper et *summarise* permet de faire le calcul

    Pour appeler une variable du dataframe, on n'a pas besoin de mettre les doubles cotes (guillemets)

    Le *group_by* a permis de regrouper *region et sexe*. *Summarise* a permis de calculer la moyenne

    **na.rm=TRUE** c'est pour enlever les valeurs manquantes (na=valeurs manquantes, rm=remove)

    ```{r}
    df |> 
      group_by(region,child_sex) |> 
      summarise(moyenne_IMC=mean(bmi, na.rm=TRUE),
                Effectif=n()
                )
    ```

```{r}
df |> 
  count(region,child_sex) |> 
  mutate(prop=n/sum(n)*100)
 
  
```

10. **Across:** Il ne remplace pas *summarise* mais le complète car summarise ne peut pas enchainer plusieurs fonctions (ex mean, SD, IQR...) au meme moment. Il permet d'appliquer les fonctions à plusieurs colonnes.

    Le "c" c'est pour pouvoir lister les variables, genre créer une liste

    Si le jeux de données avait les valeurs manquantes, on aurait mis après le .x, na.rm

```{r}
df |> 
  summarise(across(c(bmi,height_cm,weight_kg),
                   list(moyenne=mean,
                                                 minimum=min,
                                                   maximum=max,
                                                   q1=~quantile(.x,0.25),
                                                   q3=~quantile(.x,0.75),
                                                   ecarttype=sd,
                                                   mediane=median,
                                                   Intervalle_interquartile=IQR))
                                                   )
          
            
```

##### Statistique descriptive en fonction de la region et du sexe

```{r}
df |> 
  group_by(region,child_sex) |> 
  summarise(across(c(bmi,height_cm,weight_kg),
                   list(moyenne=mean,
                                                 minimum=min,
                                                   maximum=max,
                                                   q1=~quantile(.x,0.25),
                                                   q3=~quantile(.x,0.75),
                                                   ecarttype=sd,
                                                   mediane=median,
                                                   Intervalle_interquartile=IQR,
                         etendu = ~ max(.x)-min(.x)))
                                          )
          
```

```{r}
result <- df |> 
  group_by(region,child_sex) |> 
  summarise(across(c(bmi,height_cm,weight_kg),
                   list(moyenne=mean,
                                                 minimum=min,
                                                   maximum=max,
                                                   q1=~quantile(.x,0.25),
                                                   q3=~quantile(.x,0.75),
                                                   ecarttype=sd,
                                                   mediane=median,
                                                   Intervalle_interquartile=IQR,
                         etendu = ~ max(.x)-min(.x)))
                                          )
          
```

##### Transpose

```{r}
result |> t()

```

## Statistique descriptive

### Analyse univariée

L'analyse univariée permet d'analyser une seule variable pour comprendre sa distribution, ses mesures de tendances centrales et de dispersion, la présence de valeurs abhérrantes (outliers)

### Réalisation d'un bar plot

Pour les variables qualitatives

```{r}
ggplot(data=df, aes(x=department))+
  geom_bar()+
  theme_classic()
```

```{r}
ggplot(data=df, aes(x=department))+
  geom_bar(fill="darkblue")+
  theme_classic()
```

```{r}
ggplot(data=df, aes(x=department))+
  geom_bar(fill="darkblue")+
  labs(x="repartition des departements", y="Effectif", title = "Effectif des départements")+
  theme_classic()
```

```{r}
#La fonction fct_infreq se trouve dans le package forcats
library(forcats)
```

```{r}
ggplot(data=df, aes(x=fct_infreq(department)))+
  geom_bar(fill="darkblue")+
  labs(x="repartition des departements", y="Effectif", title = "Effectif des départements")+
  theme_classic()
```

```{r}

ggplot(data=df, aes(x=fct_infreq(department)))+
  geom_bar(fill="darkblue")+
  labs(x="repartition des departements", y="Effectif", title = "Effectif des départements")+
  theme_classic()+
  theme(plot.title=element_text(hjust=0.5, face="bold", size=16),
        axis.title.y=element_text(hjust=0.5, face ="bold", size = 16),
        axis.title.x=element_text(hjust=0.5, face="bold",size=16))
```

```{r}
ggplot(data=df, aes(x=fct_infreq(department)))+
  geom_bar(fill="darkblue")+
  labs(x="repartition des departements", y="Effectif", title = "Effectif des départements")+
  theme_classic()+
  theme(plot.title=element_text(hjust=0.5, face="bold", size=16),
        axis.title.y=element_text(hjust=0.5, face ="bold", size = 16),
        axis.title.x=element_text(hjust=0.5, face="bold",size=16, vjust=0.6))
```

```{r}
ggplot(data=df, aes(x=fct_infreq(department)))+
  geom_bar(fill="darkblue")+
  geom_text(stat="count", aes(label=..count..),size = 4, vjust=-0.5)
  labs(x="repartition des departements", y="Effectif", title = "Effectif des départements")+
  theme_classic()+
  theme(plot.title=element_text(hjust=0.5, face="bold", size=16),
        axis.title.y=element_text(hjust=0.5, face ="bold", size =16),
        axis.title.x=element_text(hjust=0.5, face="bold",size=16),
        axis.text.x=element_text(hjust=0.5,face="bold",angle =90,size=16, vjust=0.6))
```

```{r}
ggplot(data=df, aes(x=fct_infreq(department),fill = region))+
  geom_bar(fill="darkblue")+
  geom_text(stat="count", aes(label=..count..),size = 4, vjust=-0.5) 
  labs(x="repartition des departements", y="Effectif", title = "Effectif des départements")+
  theme_classic()+
  theme(plot.title=element_text(hjust=0.5, face="bold", size=16),
        axis.title.y=element_text(hjust=0.5, face ="bold", size = 16),
        axis.title.x=element_text(hjust=0.5, face="bold",size=16),
        axis.text.x=element_text(hjust=0.5, face="bold",angle = 90,size=16, vjust=0.6))
```

```{r}
ggplot(data=df, aes(x=fct_infreq(department), fill = department))+
  geom_bar()+
  geom_text(stat="count", aes(label=..count..),size = 4, vjust=0.5)+
              scale_fill_manual(values = c("Bénoué"="blue", "Vina"="yellow", "Mayo-Banyo"="red", "Mbéré"="darkgreen", "Mayo-Louti"="violet", "Mayo-Tsanaga"="orange", "Logone-et-Chari"="pink", "Mayo-Rey"="black","Diamaré"="grey", "Mayo-Danay"="darkblue", "Mayo-Sava"="darkred" ))+
  labs(x="repartition des departements", y="Effectif", title = "Effectif des départements")+
  theme_classic()+
  theme(plot.title=element_text(hjust=0.5, face="bold", size=16),
        axis.title.x=element_text(hjust=0.5, face = "bold", size=16),
        axis.title.y=element_text(hjust=0.5, face = "bold", size = 16),
        axis.text.x=element_text(hjust=0.5, face="bold",angle = 90,size=16))
```

##### **Utilisation du package *purr***

Il permet d'appliquer une opération sur plusieurs éléments de manière "propre".

Comme premier paramètre du package *purr*, il y a la fonction de base **map.**

La fonction **map** permet d'appliquer une fonction à chaque élément d'une liste ou d'un vecteur

La fonction **walk** permet d'afficher tous les graphiques

##### Séléction de toutes les variables qualitatives

```{r}
var_cat <- df |> 
  select(where(is.factor)) |> 
  names()
```

```{r}
var_cat
```

```{r}
graphique <- map(var_cat,~
                   ggplot(data=df, aes(x=fct_infreq(.data[[.x]])))+
  geom_bar(fill="darkblue")+
  geom_text(stat="count", aes(label=..count..),size = 4, vjust=0.5)+
  labs(x=.x , y="Effectif", title = paste("Effectif de",.x))+
  theme_classic()+
  theme(plot.title=element_text(hjust=0.5, face="bold", size=16),
        axis.title.y=element_text(hjust=0.5, face ="bold", size = 16),
        axis.title.x=element_text(hjust=0.5, face="bold",size=16 ),
          axis.text.x=element_text(hjust=0.5, face="bold",angle=90, size=16, vjust=0.6)))
```

```{r}
walk(graphique,print)
```

```{r}
?walk
```

```{r}
graphique
```

```{r}
varquant <- df |> 
  select(where(is.numeric)) |> 
  names()
```

```{r}
varquant
```

**Le violin plot** :

Pour les variables quantitatives. Ca ressemble à un box plot. La fonction qui permet de le réaliser c'est *geom_violin*

```{r}
graph <- map(varquant,~
               ggplot(df, aes(y=.data[[.x]]))+
               geom_boxplot(fill="blue")+
               labs(title = paste("Distribution de",.x),
                                  x=.x,y="effectif")+
                     theme_classic())
```

```{r}
walk(graph, print)
```

```{r}
graphe <- map(varquant,~
               ggplot(df, aes(x="", y=.data[[.x]]))+
               #geom_boxplot(fill="blue")+
               geom_violin(fill="pink")+
               labs(title = paste("Distribution de",.x),
                                  x=.x,y="effectif")+
                     theme_classic())
```

```{r}
graphe
```

 

```{r}
graphe <- map(varquant,~
               ggplot(df, aes(x="", y=.data[[.x]]))+
               #geom_boxplot(fill="blue")+
               geom_violin(fill="pink",trim = FALSE)+
               labs(title = paste("Distribution de",.x),
                                  x=.x,y="effectif")+
                     theme_classic())
```

```{r}
graphe
```

```{r}
graphe <- map(varquant,~
               ggplot(df, aes(x="", y=.data[[.x]]))+
               geom_violin(fill="pink",trim = FALSE)+
                geom_boxplot(fill="blue")+
               labs(title = paste("Distribution de",.x),
                                  x=.x,y="effectif")+
                     theme_classic())
```

```{r}
graphe
```

#### Les outliers: Détection et traitement

Il y a plusieurs méthodes de detection des "outliers"

1.  La méthode de l'IQR (intervalle interquartile): La première étape est de choisir toutes les variables quantitatives

2.  La méthode du z-score: Les valeurs supérieurs à un z-score de 3 sont considérées comme outlier, cependant, ça dépend du chercheur.

La distance de Cook

**Traitement**

1.  Suppression

    Transformation (log)

2.  Remplacer par la moyenne

3.  La winsorisation: pas très conseillée. Ramener les valeurs dans l'IQR

    Etapes de détection

4.  "\|" s'appelle "et" zr se met avec "altgra 6"

```{r}
#Détecter et afficher les valeurs outliers pour toutes les variables numériques
outliers <- df %>%
  select(where(is.numeric)) %>%
  summarise(across(everything(),
                   ~ list(boxplot.stats(.x)$out)))

outliers
```

```{r}
# Voir les lignes complètes contenant des outliers
df_outliers <- df %>%
  filter(if_any(where(is.numeric),
                ~ .x %in% boxplot.stats(.x)$out))

df_outliers
```

```{r}
#Détecter les outliers dans toutes les variables numériques
outliers_df <- df %>%
  mutate(across(where(is.numeric),
                ~ ifelse(.x %in% boxplot.stats(.x)$out, "outlier", "normal"),
                .names = "{.col}_flag"))
```

```{r}
outliers_df
```

```{r}
# supprimer les outliers

df_sans_outliers <- df %>%
  filter(if_all(where(is.numeric),
                ~ .x >= quantile(.x, 0.25, na.rm = TRUE) - 1.5 * IQR(.x, na.rm = TRUE) &
                  .x <= quantile(.x, 0.75, na.rm = TRUE) + 1.5 * IQR(.x, na.rm = TRUE)))
```

```{r}
cat("Le dataset contient maintenant", nrow(df_sans_outliers), "lignes et", ncol(df_sans_outliers), "colonnes")
```

```{r}
library(gtsummary)
tbl_desc <- df %>%
  select(region, child_age_months, child_sex, displacement_status,
         food_consumption_score, household_hunger_scale, whz_score, haz_score,
         waz_score, muac_mm, oedema, diarrhea_last_2w, fever_last_2w,
         vaccination_status, mother_muac, anc_visits) %>%
  tbl_summary(
    by         = NULL,
    statistic  = list(
      all_continuous()  ~ "{mean} ± {sd} [{min}–{max}]",
      all_categorical() ~ "{n} ({p}%)"
    ),
    digits     = all_continuous() ~ 1,
    label      = list(
      child_age_months       ~ "Âge enfant (mois)",
      child_sex              ~ "Sexe enfant",
      displacement_status    ~ "Statut de déplacement",
      food_consumption_score ~ "Score conso. alimentaire (FCS)",
      household_hunger_scale ~ "Échelle faim ménage (HHS)",
      whz_score              ~ "Score WHZ",
      haz_score              ~ "Score HAZ",
      waz_score              ~ "Score WAZ",
      muac_mm                ~ "MUAC enfant (mm)",
      oedema                 ~ "Œdèmes bilatéraux",
      diarrhea_last_2w       ~ "Diarrhée (2 semaines)",
      fever_last_2w          ~ "Fièvre (2 semaines)",
      vaccination_status     ~ "Statut vaccinal",
      mother_muac            ~ "MUAC mère (mm)",
      anc_visits             ~ "Visites CPN"
    )
  ) %>%
  bold_labels()

print(tbl_desc)
cat("  ✓ Tableau descriptif généré\n\n")
```

## CALCUL DES INDICATEURS NUTRITIONNELS (NORMES OMS 2006)

```{r}
cat("[3] Calcul des indicateurs nutritionnels...\n")


df <- df %>%
  mutate(
    oedema = oedema == "Yes",
    # ── Malnutrition aiguë (WHZ + œdèmes) ─────────────────────────────────
    GAM          = (whz_score < -2) | oedema,
    SAM          = (whz_score < -3) | oedema,
    MAM          = (whz_score >= -3) & (whz_score < -2) & !oedema,
    Oedema_seul  = (whz_score >= -2) & oedema,

    # ── Retard de croissance ───────────────────────────────────────────────
    Stunting     = haz_score < -2,
    Sev_Stunting = haz_score < -3,
    Mod_Stunting = (haz_score >= -3) & (haz_score < -2),

    # ── Insuffisance pondérale ─────────────────────────────────────────────
    Underweight     = waz_score < -2,
    Sev_Underweight = waz_score < -3,

    # ── MUAC ──────────────────────────────────────────────────────────────
    MUAC_SAM = muac_mm < 115,
    MUAC_MAM = muac_mm >= 115 & muac_mm < 125,
    MUAC_GAM = muac_mm < 125,

    # ── Catégorie nutritionnelle ───────────────────────────────────────────
    nutr_cat = case_when(
      SAM             ~ "SAM",
      MAM             ~ "MAM",
      TRUE            ~ "Normal"
    ) %>% factor(levels = c("Normal", "MAM", "SAM"))
  )

cat("  ✓ Indicateurs calculés :\n")
cat(sprintf("    GAM  : %d\n", sum(df$GAM)))
cat(sprintf("    SAM  : %d\n", sum(df$SAM)))
cat(sprintf("    MAM  : %d\n", sum(df$MAM)))
cat(sprintf("    Stunting       : %d\n", sum(df$Stunting)))
cat(sprintf("    Stunting sévère: %d\n", sum(df$Sev_Stunting)))
cat(sprintf("    Insuff. pond.  : %d\n", sum(df$Underweight)))
cat(sprintf("    MUAC SAM       : %d\n", sum(df$MUAC_SAM)))
cat(sprintf("    MUAC MAM       : %d\n", sum(df$MUAC_MAM)))
cat("\n")
```

```{r}
# ── Calcul du groupe d'âge ─────────────────────────────────

df <- df %>%
  mutate(
    age_group = cut(child_age_months,
                    breaks = c(0, 11, 23, 35, 47, 59, Inf),
                    labels = c("<12m", "12-23m", "24-35m", "36-47m", "48-59m", "60+m"),
                    right = TRUE)
  )


# ── Statistiques enfants ───────────────────────────────────

cat("\n  Enfants :\n")

cat(sprintf("    Âge moyen       : %.1f ± %.1f mois (médiane : %.0f)\n",
            mean(df$child_age_months, na.rm = TRUE),
            sd(df$child_age_months, na.rm = TRUE),
            median(df$child_age_months, na.rm = TRUE)))

cat(sprintf("    Sexe féminin    : %d (%.1f%%)\n",
            sum(df$child_sex == "Female", na.rm = TRUE),
            100 * mean(df$child_sex == "Female", na.rm = TRUE)))

cat("    Groupes d'âge :\n")
print(table(df$age_group))
```

## PRÉVALENCES + INTERVALLES DE CONFIANCE 95% (MÉTHODE WILSON)

```{r}
cat("[4] Prévalences avec IC 95% (Wilson)...\n")

library(binom)
# ── Fonction utilitaire ──────────────────────────────────────────────────────
calc_prev <- function(data, var, label = NULL) {
  x <- sum(data[[var]], na.rm = TRUE)
  n <- sum(!is.na(data[[var]]))
  ic <- binom.confint(x, n, methods = "wilson")
  tibble(
    Indicateur     = if (is.null(label)) var else label,
    n_total        = n,
    n_cas          = x,
    `Prévalence (%)` = round(100 * ic$mean, 1),
    `IC95_bas (%)`   = round(100 * ic$lower, 1),
    `IC95_haut (%)`  = round(100 * ic$upper, 1)
  )
}

indicateurs <- list(
  GAM          = "GAM (WHZ<-2 ou oedème)",
  SAM          = "SAM (WHZ<-3 ou oedème)",
  MAM          = "MAM (WHZ -3 à -2)",
  Stunting     = "Stunting (HAZ<-2)",
  Sev_Stunting = "Stunting sévère (HAZ<-3)",
  Underweight  = "Insuff. pondérale (WAZ<-2)",
  MUAC_SAM     = "MUAC SAM (<115 mm)",
  MUAC_MAM     = "MUAC MAM (115–124 mm)",
  MUAC_GAM     = "MUAC GAM (<125 mm)"
)

# ── 4.1 Globales ───────────────────────────────────────────────────────────
results_global <- map2_dfr(names(indicateurs), indicateurs,
                           ~ calc_prev(df, .x, .y))
cat("\n  Prévalences globales :\n")
print(results_global)

# ── 4.2 Par région 
results_region <- df %>%
  group_by(region) %>%
  group_modify(~ map2_dfr(names(indicateurs[1:6]), indicateurs[1:6],
                           function(v, l) calc_prev(.x, v, l))) %>%
  ungroup()
# cat("\n  Prévalences par région :\n")
results_region %>%
  filter(Indicateur %in% indicateurs[c("GAM","SAM","Stunting")]) %>%
  print()

# ── 4.3 Par statut de déplacement ────────────────────────────────────────────
results_depl <- df %>%
  group_by(displacement_status) %>%
  group_modify(~ map2_dfr(names(indicateurs[1:6]), indicateurs[1:6],
                           function(v, l) calc_prev(.x, v, l))) %>%
  ungroup()
cat("\n  Prévalences par statut de déplacement :\n")
results_depl %>%
  filter(Indicateur %in% indicateurs[c("GAM","SAM","Stunting")]) %>%
  print()

# ── 4.4 Par sexe ─────────────────────────────────────────────────────────────
results_sex <- df %>%
  group_by(child_sex) %>%
  group_modify(~ map2_dfr(names(indicateurs[1:6]), indicateurs[1:6],
                           function(v, l) calc_prev(.x, v, l))) %>%
  ungroup()
cat("\n  Prévalences par sexe :\n")
results_sex %>%
  filter(Indicateur %in% indicateurs[c("GAM","SAM","Stunting")]) %>%
  print()

# ── 4.5 Par round ────────────────────────────────────────────────────────────
results_round <- df %>%
  group_by(survey_round) %>%
  group_modify(~ map2_dfr(names(indicateurs[1:6]), indicateurs[1:6],
                           function(v, l) calc_prev(.x, v, l))) %>%
  ungroup()
cat("\n  Prévalences par round :\n")
results_round %>%
  filter(Indicateur %in% indicateurs[c("GAM","SAM","Stunting")]) %>%
  print()

# ── 4.6 Par groupe d'âge ─────────────────────────────────────────────────────
results_age <- df %>%
  filter(!is.na(age_group)) %>%
  group_by(age_group) %>%
  group_modify(~ map2_dfr(c("GAM","SAM","Stunting"),
                           c("GAM","SAM","Stunting"),
                           function(v, l) calc_prev(.x, v, l))) %>%
  ungroup()
cat("\n  Prévalences par groupe d'âge :\n")
print(results_age)


```

## STATISTIQUES INFÉRENTIELLES

### Test de chi2

```{r}
cat("\n[5] Statistiques inférentielles...\n")

# ── 5.1 Tests du Chi-2 — variables catégorielles ─────────────────────────────
cat("\n  --- Tests du Chi-2 ---\n")

vars_cat <- c(
  "displacement_status", "head_gender", "head_education",
  "water_source", "sanitation_type", "shelter_type",
  "diarrhea_last_2w", "fever_last_2w", "malaria_test",
  "vaccination_status", "food_aid_received", "climate_shock",
  "conflict_exposure", "crop_failure", "livestock_loss", "price_shock"
)
```

```{r}
labels_cat <- c(
  "Statut déplacement", "Genre chef ménage", "Éducation chef ménage",
  "Source d'eau", "Assainissement", "Type d'abri",
  "Diarrhée (2 sem.)", "Fièvre (2 sem.)", "Test paludisme",
  "Statut vaccinal", "Aide alimentaire", "Choc climatique",
  "Exposition conflit", "Échec récoltes", "Perte bétail", "Choc de prix"
)
```

```{r}
chi2_results <- map2_dfr(vars_cat, labels_cat, function(var, lbl) {
  tryCatch({
    for (outcome in c("GAM", "Stunting")) {
      tbl <- table(df[[var]], df[[outcome]])
      test <- chisq.test(tbl, correct = FALSE)
      sig  <- case_when(
        test$p.value < 0.001 ~ "***",
        test$p.value < 0.01  ~ "**",
        test$p.value < 0.05  ~ "*",
        test$p.value < 0.10  ~ ".",
        TRUE                 ~ "NS"
      )
      return(tibble(
        Variable = lbl, Outcome = outcome,
        Chi2     = round(test$statistic, 3),
        ddl      = test$parameter,
        p_valeur = round(test$p.value, 4),
        Sig.     = sig
      ))
    }
  }, error = function(e) tibble())
})
```

```{r}
# Reformater pour affichage large
chi2_wide <- chi2_results %>%
  pivot_wider(names_from = Outcome,
              values_from = c(Chi2, ddl, p_valeur, Sig.),
              names_glue  = "{.value}_{Outcome}")
print(chi2_wide)
```

pour réaliser le test de chi2, il y a plusieurs conditions a mettre en place:

- Les deux variables doivent être **catégorielles** (nominales ou ordinales).\
  Exemple : `sex` (Male/Female), `GAM` (Oui/Non), `region`.

<!-- -->

- Les données doivent être **indépendantes** : une observation ne doit pas apparaître dans plusieurs catégories.

<!-- -->

- Le test du χ² **requiert des effectifs suffisants dans chaque cellule** :

  - Idéal : **tous les effectifs ≥ 5**

  - Minimum acceptable : **80% des cellules ≥ 5 et aucune cellule = 0**

<!-- -->

- Si cette condition n’est pas respectée, **utiliser le test exact de Fisher** (`fisher.test()` en R).

- Les observations doivent être **indépendantes** les unes des autres.

- Plus le **tableau est grand (plus de catégories)**, plus il faut un **échantillon important** pour que le test soit valide.

- Si les effectifs sont très petits, le χ² **peut donner des p-values biaisées**.

```{r}
# Etape 1: création du tableau de contingence
tab <- table(df$GAM, df$child_sex)
tab
# Appliquer le test du χ²
chi_res <- chisq.test(tab) 
chi_res
# Vérifier les éffectifs attendus
chi_res$expected

```

- [**Interprétation:**]{.underline}

- **p-value \< 0.05** → association significative entre `GAM` et `Sex`.

<!-- -->

- **p-value ≥ 0.05** → pas d’association significative.

### Test de Mann withney

C’est un test **non paramétrique** utilisé pour comparer **deux groupes indépendants** sur une variable continue ou ordinale quand les conditions du t-test **ne sont pas respectées** (par exemple, distribution non normale ou petites tailles d’échantillon).

1.  

- Variable dépendante : **continue ou ordinale** (ex. `weight`, `child_age_months`)

- Variable indépendante : **catégorielle à 2 niveaux** (ex. `child_sex` = Male / Female)

2.  Indépendance des observations

- Les deux groupes doivent être **indépendants** :

  - chaque observation appartient à un seul groupe

  - pas de répétition des mêmes individus dans les deux groupe

  ```         
  3.  Distribution
  ```

<!-- -->

- Le test de Mann‑Whitney **ne suppose pas de normalité**, donc il peut être utilisé

4.  Hypothéses des tests

    - **H0 (null)** : les distributions des deux groupes sont identiques

    <!-- -->

    - **H1 (alternative)** : les distributions sont différentes

    <!-- -->

    - Le test compare **les rangs** et non directement les valeurs.

```{r}
wilcox.test(whz_score ~ child_sex, data = df)
```

```{r}
cat("\n  --- Tests de Mann-Whitney (GAM) ---\n")

vars_num <- c(
  "child_age_months", "food_consumption_score", "household_hunger_scale",
  "months_food_insecurity", "coping_strategy_index", "muac_mm",
  "mother_muac", "mother_age", "anc_visits", "health_facility_distance_km",
  "household_size"
)
labels_num <- c(
  "Âge enfant (mois)", "FCS", "HHS (faim ménage)",
  "Mois insécurité", "CSI (stratégies)", "MUAC enfant (mm)",
  "MUAC mère (mm)", "Âge mère (ans)", "Visites CPN",
  "Distance centre santé (km)", "Taille ménage"
)

mw_results <- map2_dfr(vars_num, labels_num, function(var, lbl) {
  g0   <- df[[var]][!df$GAM]
  g1   <- df[[var]][df$GAM]
  test <- wilcox.test(g0, g1, exact = FALSE)
  sig  <- case_when(
    test$p.value < 0.001 ~ "***",
    test$p.value < 0.01  ~ "**",
    test$p.value < 0.05  ~ "*",
    test$p.value < 0.10  ~ ".",
    TRUE                 ~ "NS"
  )
  tibble(
    Variable          = lbl,
    `Médiane Non-GAM` = round(median(g0, na.rm = TRUE), 2),
    `Médiane GAM`     = round(median(g1, na.rm = TRUE), 2),
    W_stat            = round(test$statistic, 1),
    p_valeur          = round(test$p.value, 4),
    Sig.              = sig
  )
})
print(mw_results)

# ── 5.3 Kruskal-Wallis — WHZ par région ──────────────────────────────────────
cat("\n  --- Kruskal-Wallis ---\n")
kw_whz <- kruskal.test(whz_score ~ region, data = df)
cat(sprintf("  WHZ ~ Région : H = %.3f, p = %.4f\n", kw_whz$statistic, kw_whz$p.value))

kw_haz <- kruskal.test(haz_score ~ region, data = df)
cat(sprintf("  HAZ ~ Région : H = %.3f, p = %.4f\n", kw_haz$statistic, kw_haz$p.value))

kw_waz <- kruskal.test(waz_score ~ displacement_status, data = df)
cat(sprintf("  WAZ ~ Déplacement : H = %.3f, p = %.4f\n", kw_waz$statistic, kw_waz$p.value))
```

### Test de kruskall-wallis

1.  **Variable dépendante** : continue ou ordinale (ex. `whz_score`, `child_age_months`).

2.  **Variable indépendante** : catégorielle avec **≥ 2 groupes** (ex. `region`, `age_group`).

3.  **Groupes indépendants** : chaque observation appartient à **un seul groupe**.

4.  **Distribution** : pas besoin de normalité, mais on suppose des distributions **similaires en forme** pour comparer les médianes.

5.  **Hypothèses** :

- **H0** : toutes les distributions sont identiques

- **H1** : au moins un groupe diffère

```{r}
# Comparer whz_score entre différents age_group :
kruskal.test(whz_score ~ age_group, data = df)
```

pas de différence significative entre les deux groupes. Si le test était significatif:

```{r}
pairwise.wilcox.test(df$whz_score, df$age_group,
                     p.adjust.method = "BH") 
```

```{r}
ggplot(df, aes(x = age_group, y = whz_score)) +
  geom_boxplot(fill = "lightblue") +
  labs(title = "Distribution de WHZ par groupe d'âge")
```

### Test de correlation

+--------------+----------------------+----------------------+-------------------+--------------------------------------------------------------------+
| Type         | Variable 1           | Variable 2           | Hypothèse         | Conditions principales                                             |
+==============+======================+======================+===================+====================================================================+
| **Pearson**  | Continue             | Continue             | Relation linéaire | \- Les deux variables sont **quantitatives**                       |
|              |                      |                      |                   |                                                                    |
|              |                      |                      |                   | \- Relation **linéaire**                                           |
|              |                      |                      |                   |                                                                    |
|              |                      |                      |                   | \- Données **normales** (ou grande taille n \> 30)                 |
+--------------+----------------------+----------------------+-------------------+--------------------------------------------------------------------+
| **Spearman** | Ordinale ou continue | Ordinale ou continue | Relation monotone | \- Relation **monotone** (croissante ou décroissante)              |
|              |                      |                      |                   |                                                                    |
|              |                      |                      |                   | \- Pas besoin de normalité                                         |
+--------------+----------------------+----------------------+-------------------+--------------------------------------------------------------------+
| **Kendall**  | Ordinale ou continue | Ordinale ou continue | Relation monotone | \- Comme Spearman, robuste aux petits échantillons et aux ex aequo |
+--------------+----------------------+----------------------+-------------------+--------------------------------------------------------------------+

#### Etape 1: Vérification de l'hypothése de normalité

```{r}

library(ggpubr)
library(nortest)

# Variables numériques clés pour les corrélations nutritionnelles
vars_num_corr <- c("waz_score", "haz_score", "whz_score", "muac_mm",
                   "food_consumption_score", "household_hunger_scale",
                   "coping_strategy_index", "child_age_months",
                   "mother_muac", "months_food_insecurity",
                   "household_size", "number_children_u5")

# Test de normalité de Shapiro-Wilk pour chaque variable
normalite <- map_dfr(vars_num_corr, function(v) {
  x <- df[[v]]
  x <- x[!is.na(x)]
  sw <- shapiro.test(x)
  tibble(
    Variable    = v,
    Moyenne     = round(mean(x), 2),
    Écart_type  = round(sd(x), 2),
    W_stat      = round(sw$statistic, 4),
    p_value     = round(sw$p.value, 4),
    Normale     = ifelse(sw$p.value > 0.05, "Oui", "Non")
  )
})

normalite
```

Toutes les variables sont non normales (p \< 0.05) → **Spearman** est le test approprié pour toutes les paires. Je vais maintenant définir les paires pertinentes, effectuer les tests, puis tracer les graphiques.

```{r}

# Paires de corrélations pertinentes dans le contexte nutritionnel
paires <- list(
  c("waz_score",              "food_consumption_score"),
  c("waz_score",              "household_hunger_scale"),
  c("waz_score",              "muac_mm"),
  c("haz_score",              "child_age_months"),
  c("whz_score",              "muac_mm"),
  c("waz_score",              "mother_muac"),
  c("food_consumption_score", "coping_strategy_index"),
  c("food_consumption_score", "months_food_insecurity")
)

# Test de Spearman pour chaque paire
resultats_corr <- map_dfr(paires, function(p) {
  x <- df[[p[1]]]
  y <- df[[p[2]]]
  test <- cor.test(x, y, method = "spearman", exact = FALSE)
  tibble(
    Variable_1 = p[1],
    Variable_2 = p[2],
    rho        = round(test$estimate, 3),
    S_stat     = round(test$statistic, 2),
    p_value    = round(test$p.value, 4),
    Significatif = ifelse(test$p.value < 0.05, "Oui *", "Non")
  )
})

resultats_corr
```

Aucune corrélation n'atteint le seuil de significativité (p \< 0.05). Traçons maintenant les graphiques de vérification des hypothèses et les nuages de points.

```{r}

library(ggplot2)
library(patchwork)

# Vérification de la normalité : Q-Q plots pour les principales variables
vars_qq <- c("waz_score", "haz_score", "whz_score", "muac_mm",
             "food_consumption_score", "household_hunger_scale",
             "coping_strategy_index", "child_age_months")

plots_qq <- map(vars_qq, function(v) {
  ggplot(df, aes(sample = .data[[v]])) +
    stat_qq(size = 1, alpha = 0.5) +
    stat_qq_line(color = "red", linewidth = 0.8) +
    labs(title = v, x = "Quantiles théoriques", y = "Quantiles observés") +
    theme_bw(base_size = 8)
})

wrap_plots(plots_qq, ncol = 4) +
  plot_annotation(
    title = "Q-Q plots — Vérification de la normalité",
    subtitle = "Si les points s'alignent sur la droite rouge → distribution normale",
    theme = theme(plot.title = element_text(face = "bold", size = 12))
  )
```

```{r}

library(ggpubr)

# Scatter plots avec rho de Spearman affiché
scatter_plots <- map(paires, function(p) {
  ggplot(df, aes(x = .data[[p[1]]], y = .data[[p[2]]])) +
    geom_point(alpha = 0.4, size = 1.2) +
    geom_smooth(method = "loess", se = TRUE, color = "#E63946", linewidth = 0.8) +
    stat_cor(method = "spearman",
             label.x.npc = "left", label.y.npc = "top",
             size = 3.2) +
    labs(x = p[1], y = p[2]) +
    theme_bw(base_size = 9)
})

wrap_plots(scatter_plots, ncol = 2) +
  plot_annotation(
    title = "Tests de corrélation de Spearman",
    subtitle = "ρ = coefficient de Spearman | Courbe LOESS en rouge",
    theme = theme(plot.title = element_text(face = "bold", size = 13))
  )
```

```{r}

# Heatmap de la matrice de corrélation de Spearman
library(corrplot)

vars_mat <- c("waz_score", "haz_score", "whz_score", "muac_mm",
              "food_consumption_score", "household_hunger_scale",
              "coping_strategy_index", "child_age_months",
              "mother_muac", "months_food_insecurity")

# 2️⃣ Création de la matrice de corrélation de Spearman
mat_corr <- df %>%
  select(all_of(vars_mat)) %>%  # sélectionner les colonnes
  drop_na() %>%                 # supprimer les lignes avec NA
  cor(method = "spearman")      # calcul de la corrélation

# 3️⃣ Visualisation avec corrplot
corrplot(
  mat_corr,
  method      = "color",          # type de représentation
  type        = "upper",          # afficher seulement la partie supérieure
  addCoef.col = "black",          # ajouter les coefficients en noir
  number.cex  = 0.8,              # taille des chiffres
  tl.cex      = 0.8,              # taille des labels
  tl.col      = "black",           # couleur des labels
  tl.srt      = 45,               # rotation des labels pour lisibilité
  col         = colorRampPalette(c("blue", "white", "red"))(200), # palette RdBu
  mar         = c(0, 0, 2, 0),    # marges
  title       = "Matrice de corrélation de Spearman"
)
```

## **Résultats des tests de corrélation**

### **Vérification des hypothèses**

Le test de Shapiro-Wilk confirme que **toutes les variables sont non normales** (p \< 0,05). Les Q-Q plots le montrent visuellement : les points s'écartent nettement de la droite théorique. Le **test de Spearman** (non paramétrique) est donc justifié pour l'ensemble des paires.

**Aucune corrélation n'est statistiquement significative** à α = 0,05 (les p-valeurs les plus proches du seuil sont `waz_score ~ mother_muac` à 0,056 et `food_consumption_score ~ months_food_insecurity` à 0,050). Les coefficients ρ sont tous très proches de zéro, ce qui confirme l'absence d'association linéaire monotone entre ces variables dans cet échantillon.

La matrice de corrélation confirme ce constat globalement : aucune paire ne dépasse \|ρ\| = 0,12.

## Cartographie interactive des données d'enquête

Cette section présente deux cartes interactives pour explorer la hiérarchie géographique de l'enquête :

**Régions** (3) → **Départements** (11) → **Zones/Districts** (23) → **Villages** (140) → **Points de collecte** (300)

> 💡 Utilisez le panneau de droite pour afficher ou masquer chaque niveau. Cliquez sur n'importe quel marqueur pour voir le détail complet.

> 🎨 **Principe de couleur :** les nuances de **rouge** = Extrême-Nord, **bleu** = Adamaoua, **vert** = Nord. Chaque département a sa propre teinte à l'intérieur de sa région.

------------------------------------------------------------------------

### Version 1 : Carte `leaflet` — palette hiérarchique par département

```{r}
#| label: carte-leaflet
#| message: false
#| warning: false

# ============================================================
# PACKAGES
# ============================================================
library(leaflet)
library(dplyr)

# ============================================================
# ÉTAPE 1 : DONNÉES AGRÉGÉES PAR NIVEAU GÉOGRAPHIQUE
# Pour chaque niveau on calcule le centroïde (moyenne lat/lon)
# et le nombre d'enfants enquêtés.
# ============================================================

# Centroïdes des RÉGIONS (3)
regions_df <- df |>
  group_by(region) |>
  summarise(
    lat   = mean(gps_latitude,  na.rm = TRUE),
    lon   = mean(gps_longitude, na.rm = TRUE),
    n_obs = n(),
    .groups = "drop"
  )

# Centroïdes des DÉPARTEMENTS (11)
depart_df <- df |>
  group_by(region, department) |>
  summarise(
    lat   = mean(gps_latitude,  na.rm = TRUE),
    lon   = mean(gps_longitude, na.rm = TRUE),
    n_obs = n(),
    .groups = "drop"
  )

# Centroïdes des VILLAGES (140)
villages_df <- df |>
  group_by(region, department, village) |>
  summarise(
    lat   = mean(gps_latitude,  na.rm = TRUE),
    lon   = mean(gps_longitude, na.rm = TRUE),
    n_obs = n(),
    .groups = "drop"
  )

# Centroïdes des ZONES / DISTRICTS (23)
districts_df <- df |>
  group_by(region, department, district) |>
  summarise(
    lat   = mean(gps_latitude,  na.rm = TRUE),
    lon   = mean(gps_longitude, na.rm = TRUE),
    n_obs = n(),
    .groups = "drop"
  )

# POINTS DE COLLECTE individuels (300 ménages)
points_df <- df |>
  select(region, department, district, village,
         household_id, gps_latitude, gps_longitude)

# ============================================================
# ÉTAPE 2 : PALETTES DE COULEURS
# ============================================================

# Palette par RÉGION (3 couleurs)
pal_region <- colorFactor(
  palette = c("#E41A1C", "#377EB8", "#4DAF4A"),
  domain  = levels(df$region)
)

# Palette hiérarchique par DÉPARTEMENT (11 nuances)
# Extrême-Nord → nuances de ROUGE
# Adamaoua     → nuances de BLEU
# Nord         → nuances de VERT
# Ainsi on identifie d'un coup d'œil la région ET le département
couleurs_dept <- c(
  "Mayo-Sava"       = "#FF0000",   # rouge vif
  "Diamaré"         = "#FF6600",   # orange-rouge
  "Mayo-Tsanaga"    = "#CC0000",   # rouge foncé
  "Logone-et-Chari" = "#FF9933",   # orange
  "Mayo-Danay"      = "#990000",   # bordeaux
  "Vina"            = "#0066CC",   # bleu vif
  "Mbéré"           = "#003399",   # bleu foncé
  "Mayo-Banyo"      = "#66B2FF",   # bleu clair
  "Mayo-Rey"        = "#00AA00",   # vert vif
  "Mayo-Louti"      = "#006600",   # vert foncé
  "Bénoué"          = "#66CC66"    # vert clair
)

pal_dept <- colorFactor(
  palette = couleurs_dept,
  domain  = names(couleurs_dept)
)

# ============================================================
# ÉTAPE 3 : CONSTRUCTION DE LA CARTE
# 5 couches superposées — chacune représente un niveau géo.
# addLayersControl() permet d'activer / désactiver chaque couche.
# ============================================================

leaflet() |>

  # --- FONDS DE CARTE ---
  # CartoDB clair par défaut : met mieux en valeur les couleurs
  addProviderTiles("CartoDB.Positron",   group = "CartoDB (clair)") |>
  addTiles(                              group = "OpenStreetMap") |>
  addProviderTiles("Esri.WorldImagery",  group = "Satellite") |>

  # --- COUCHE 1 : RÉGIONS ---
  # Grands cercles semi-transparents avec contour pointillé
  # Servent de zones visuelles pour délimiter les 3 régions
  addCircleMarkers(
    data        = regions_df,
    lat         = ~lat, lng = ~lon,
    radius      = 30,
    color       = ~pal_region(region),
    fillColor   = ~pal_region(region),
    fillOpacity = 0.10,
    weight      = 3,
    dashArray   = "8,4",
    label       = ~region,
    popup       = ~paste0(
      "<div style='font-family:Arial'>",
      "<b style='font-size:14px'>🗺️ Région : ", region, "</b>",
      "<hr style='margin:4px 0'>",
      "👶 Enfants enquêtés : <b>", n_obs, "</b>",
      "</div>"
    ),
    group = "🗺️ Régions"
  ) |>

  # --- COUCHE 2 : DÉPARTEMENTS ---
  # Couleur propre à chaque département (palette hiérarchique)
  addCircleMarkers(
    data        = depart_df,
    lat         = ~lat, lng = ~lon,
    radius      = 16,
    color       = ~pal_dept(department),
    fillColor   = ~pal_dept(department),
    fillOpacity = 0.50,
    weight      = 2.5,
    label       = ~paste0(department, " (", region, ")"),
    popup       = ~paste0(
      "<div style='font-family:Arial'>",
      "<b style='font-size:13px'>🏛️ Département : ", department, "</b>",
      "<hr style='margin:4px 0'>",
      "🗺️ Région : <b>", region, "</b><br>",
      "👶 Enfants enquêtés : <b>", n_obs, "</b>",
      "</div>"
    ),
    group = "🏛️ Départements"
  ) |>

  # --- COUCHE 3 : VILLAGES ---
  # Couleur héritée du département → identification immédiate
  addCircleMarkers(
    data        = villages_df,
    lat         = ~lat, lng = ~lon,
    radius      = 7,
    color       = ~pal_dept(department),
    fillColor   = ~pal_dept(department),
    fillOpacity = 0.80,
    weight      = 1.5,
    label       = ~paste0(village, " — ", department),
    popup       = ~paste0(
      "<div style='font-family:Arial'>",
      "<b style='font-size:13px'>🏘️ Village : ", village, "</b>",
      "<hr style='margin:4px 0'>",
      "🏛️ Département : <b>", department, "</b><br>",
      "🗺️ Région : <b>", region, "</b><br>",
      "👶 Enquêtés : <b>", n_obs, "</b>",
      "</div>"
    ),
    group = "🏘️ Villages"
  ) |>

  # --- COUCHE 4 : ZONES / DISTRICTS ---
  # Contour NOIR pour les distinguer des villages,
  # remplissage couleur du département pour la cohérence visuelle
  addCircleMarkers(
    data        = districts_df,
    lat         = ~lat, lng = ~lon,
    radius      = 11,
    color       = "black",
    fillColor   = ~pal_dept(department),
    fillOpacity = 0.75,
    weight      = 2.5,
    label       = ~paste0("Zone : ", district, " — ", department),
    popup       = ~paste0(
      "<div style='font-family:Arial'>",
      "<b style='font-size:13px'>📌 Zone : ", district, "</b>",
      "<hr style='margin:4px 0'>",
      "🏛️ Département : <b>", department, "</b><br>",
      "🗺️ Région : <b>", region, "</b><br>",
      "👶 Enquêtés : <b>", n_obs, "</b>",
      "</div>"
    ),
    group = "📌 Zones (Districts)"
  ) |>

  # --- COUCHE 5 : POINTS DE COLLECTE (300 ménages) ---
  # clusterOptions : les points proches se regroupent en cluster.
  # En zoomant, les clusters se séparent jusqu'aux points individuels.
  addCircleMarkers(
    data        = points_df,
    lat         = ~gps_latitude, lng = ~gps_longitude,
    radius      = 5,
    color       = ~pal_dept(department),
    fillColor   = ~pal_dept(department),
    fillOpacity = 1,
    weight      = 0.8,
    label       = ~paste0(household_id, " — ", village),
    popup       = ~paste0(
      "<div style='font-family:Arial;min-width:200px'>",
      "<b style='font-size:13px'>🏠 Point de collecte</b>",
      "<hr style='margin:4px 0'>",
      "🆔 Ménage : <b>",      household_id, "</b><br>",
      "🏘️ Village : <b>",     village,      "</b><br>",
      "📌 Zone : <b>",        district,     "</b><br>",
      "🏛️ Département : <b>", department,   "</b><br>",
      "🗺️ Région : <b>",      region,       "</b>",
      "</div>"
    ),
    clusterOptions = markerClusterOptions(disableClusteringAtZoom = 12),
    group = "🏠 Points de collecte"
  ) |>

  # --- LÉGENDE RÉGIONS (bas gauche) ---
  addLegend(
    position = "bottomleft",
    colors   = c("#E41A1C", "#377EB8", "#4DAF4A"),
    labels   = c("Extrême-Nord", "Adamaoua", "Nord"),
    title    = "Régions",
    opacity  = 0.8
  ) |>

  # --- LÉGENDE DÉPARTEMENTS (bas droite) ---
  addLegend(
    position = "bottomright",
    colors   = unname(couleurs_dept),
    labels   = names(couleurs_dept),
    title    = "Départements",
    opacity  = 0.85
  ) |>

  # --- CONTRÔLE DES COUCHES ---
  # baseGroups    : un seul fond actif à la fois
  # overlayGroups : plusieurs couches simultanément possibles
  addLayersControl(
    baseGroups    = c("CartoDB (clair)", "OpenStreetMap", "Satellite"),
    overlayGroups = c(
      "🗺️ Régions",
      "🏛️ Départements",
      "🏘️ Villages",
      "📌 Zones (Districts)",
      "🏠 Points de collecte"
    ),
    options = layersControlOptions(collapsed = FALSE)
  ) |>

  # Par défaut : villages + points de collecte visibles
  hideGroup("🗺️ Régions") |>
  hideGroup("🏛️ Départements") |>
  hideGroup("📌 Zones (Districts)")
```

------------------------------------------------------------------------

### Version 2 : Carte avec `sf` + marqueurs icônes (style avancé)

Cette version utilise `sf` pour convertir les données en objets spatiaux, et des icônes FontAwesome pour distinguer chaque niveau géographique visuellement (globe = région, bâtiment = département, maison = village, pin = zone).

```{r}
#| label: carte-sf-avancee
#| message: false
#| warning: false

# ============================================================
# PACKAGES
# ============================================================
library(sf)      # données spatiales
library(leaflet) # carte interactive (déjà chargé, rappel explicite)

# ============================================================
# ÉTAPE 1 : CONVERSION EN OBJETS SPATIAUX (sf)
# st_as_sf() crée un objet géospatial à partir des colonnes GPS.
# CRS 4326 = WGS84, le système de coordonnées GPS standard.
# ============================================================

points_sf    <- points_df    |> st_as_sf(coords = c("gps_longitude", "gps_latitude"), crs = 4326)
villages_sf  <- villages_df  |> st_as_sf(coords = c("lon", "lat"), crs = 4326)
districts_sf <- districts_df |> st_as_sf(coords = c("lon", "lat"), crs = 4326)
depart_sf    <- depart_df    |> st_as_sf(coords = c("lon", "lat"), crs = 4326)
regions_sf   <- regions_df   |> st_as_sf(coords = c("lon", "lat"), crs = 4326)

# ============================================================
# ÉTAPE 2 : ICÔNES FONTAWESOME PAR NIVEAU GÉOGRAPHIQUE
# makeAwesomeIcon() crée des marqueurs "pin" colorés avec icône.
# Chaque niveau a une icône différente → lecture intuitive.
# ============================================================
icon_region  <- makeAwesomeIcon(icon = "globe",    library = "fa",
                                markerColor = "red",    iconColor = "white")
icon_dept    <- makeAwesomeIcon(icon = "building", library = "fa",
                                markerColor = "blue",   iconColor = "white")
icon_village <- makeAwesomeIcon(icon = "home",     library = "fa",
                                markerColor = "green",  iconColor = "white")
icon_zone    <- makeAwesomeIcon(icon = "map-pin",  library = "fa",
                                markerColor = "orange", iconColor = "white")

# ============================================================
# ÉTAPE 3 : CONSTRUCTION DE LA CARTE
# ============================================================

leaflet() |>

  # Trois fonds de carte disponibles (dont vue satellite)
  addProviderTiles("CartoDB.Positron",     group = "CartoDB (clair)") |>
  addProviderTiles("OpenStreetMap.Mapnik", group = "OpenStreetMap") |>
  addProviderTiles("Esri.WorldImagery",    group = "ESRI Satellite") |>

  # --- COUCHE 1 : RÉGIONS (icône globe rouge) ---
  addAwesomeMarkers(
    data  = regions_sf,
    icon  = icon_region,
    label = ~region,
    popup = ~paste0(
      "<div style='font-family:Arial;min-width:180px'>",
      "<h4 style='color:#c0392b;margin:0'>🌍 ", region, "</h4><hr>",
      "<b>Niveau :</b> Région<br>",
      "<b>Enfants enquêtés :</b> ", n_obs,
      "</div>"
    ),
    group = "🌍 Régions"
  ) |>

  # --- COUCHE 2 : DÉPARTEMENTS (icône bâtiment bleu) ---
  addAwesomeMarkers(
    data  = depart_sf,
    icon  = icon_dept,
    label = ~paste0(department, " (", region, ")"),
    popup = ~paste0(
      "<div style='font-family:Arial;min-width:180px'>",
      "<h4 style='color:#2980b9;margin:0'>🏛️ ", department, "</h4><hr>",
      "<b>Région :</b> ", region, "<br>",
      "<b>Enfants enquêtés :</b> ", n_obs,
      "</div>"
    ),
    group = "🏛️ Départements"
  ) |>

  # --- COUCHE 3 : VILLAGES (icône maison verte + clustering) ---
  addAwesomeMarkers(
    data  = villages_sf,
    icon  = icon_village,
    label = ~paste0(village, " — ", department),
    popup = ~paste0(
      "<div style='font-family:Arial;min-width:200px'>",
      "<h4 style='color:#27ae60;margin:0'>🏘️ ", village, "</h4><hr>",
      "<b>Département :</b> ", department, "<br>",
      "<b>Région :</b> ", region, "<br>",
      "<b>Enfants enquêtés :</b> ", n_obs,
      "</div>"
    ),
    clusterOptions = markerClusterOptions(disableClusteringAtZoom = 11),
    group = "🏘️ Villages"
  ) |>

  # --- COUCHE 4 : ZONES / DISTRICTS (icône pin orange) ---
  addAwesomeMarkers(
    data  = districts_sf,
    icon  = icon_zone,
    label = ~paste0("Zone : ", district, " — ", department),
    popup = ~paste0(
      "<div style='font-family:Arial;min-width:200px'>",
      "<h4 style='color:#e67e22;margin:0'>📌 ", district, "</h4><hr>",
      "<b>Département :</b> ", department, "<br>",
      "<b>Région :</b> ", region, "<br>",
      "<b>Enfants enquêtés :</b> ", n_obs,
      "</div>"
    ),
    group = "📌 Zones (Districts)"
  ) |>

  # --- COUCHE 5 : POINTS DE COLLECTE ---
  # Cercles colorés par département (palette hiérarchique)
  # Le popup affiche aussi les coordonnées GPS exactes
  addCircleMarkers(
    data        = points_sf,
    radius      = 6,
    color       = ~pal_dept(department),
    fillColor   = ~pal_dept(department),
    fillOpacity = 0.9,
    weight      = 1.2,
    label       = ~paste0(household_id, " — ", village),
    popup       = ~paste0(
      "<div style='font-family:Arial;min-width:210px'>",
      "<h4 style='color:#8e44ad;margin:0'>🏠 Point de collecte</h4><hr>",
      "<b>ID Ménage :</b> ",   household_id, "<br>",
      "<b>Village :</b> ",     village,      "<br>",
      "<b>Zone :</b> ",        district,     "<br>",
      "<b>Département :</b> ", department,   "<br>",
      "<b>Région :</b> ",      region,       "<br>",
      "<b>Lat / Lon :</b> ",
        round(sf::st_coordinates(geometry)[, 2], 4), "° N, ",
        round(sf::st_coordinates(geometry)[, 1], 4), "° E",
      "</div>"
    ),
    clusterOptions = markerClusterOptions(disableClusteringAtZoom = 13),
    group = "🏠 Points de collecte"
  ) |>

  # --- LÉGENDE RÉGIONS (bas gauche) ---
  addLegend(
    position = "bottomleft",
    colors   = c("#E41A1C", "#377EB8", "#4DAF4A"),
    labels   = c("Extrême-Nord", "Adamaoua", "Nord"),
    title    = "Régions",
    opacity  = 0.8
  ) |>

  # --- LÉGENDE DÉPARTEMENTS (bas droite) ---
  addLegend(
    position = "bottomright",
    colors   = unname(couleurs_dept),
    labels   = names(couleurs_dept),
    title    = "Départements",
    opacity  = 0.85
  ) |>

  # --- CONTRÔLE DES COUCHES ---
  addLayersControl(
    baseGroups    = c("CartoDB (clair)", "OpenStreetMap", "ESRI Satellite"),
    overlayGroups = c(
      "🌍 Régions",
      "🏛️ Départements",
      "🏘️ Villages",
      "📌 Zones (Districts)",
      "🏠 Points de collecte"
    ),
    options = layersControlOptions(collapsed = FALSE)
  ) |>

  # Par défaut : zones + points de collecte visibles
  hideGroup("🌍 Régions") |>
  hideGroup("🏛️ Départements") |>
  hideGroup("🏘️ Villages")
```

------------------------------------------------------------------------

### Bonus : Version `mapview` (après installation)

`mapview` est une alternative plus concise : une ligne par couche, popups automatiques avec toutes les colonnes, syntaxe `+` pour superposer les couches.

```{r}
#| label: carte-mapview
#| eval: true
# Pour activer : install.packages("mapview") puis mettre eval: true
install.packages("mapview")
library(mapview)

# zcol       = variable utilisée pour la couleur des points
mapview(regions_sf,   zcol = "region", layer.name = "Régions",           cex = 14) +
mapview(depart_sf,    zcol = "region", layer.name = "Départements",       cex = 10) +
# cex        = taille des points (plus grand = niveau macro)
# layer.name = nom affiché dans le panneau de la carte

mapview(regions_sf,   zcol = "region", layer.name = "Régions",           cex = 14) +
mapview(depart_sf,    zcol = "region", layer.name = "Départements",       cex = 10) +
mapview(villages_sf,  zcol = "region", layer.name = "Villages",           cex = 6)  +
mapview(districts_sf, zcol = "region", layer.name = "Zones (Districts)",  cex = 8)  +
mapview(points_sf,    zcol = "region", layer.name = "Points de collecte", cex = 4)

# Avantages de mapview :
# - Popups automatiques (toutes les colonnes s'affichent au clic)
# - Code très court (5 lignes vs ~150 pour leaflet)
# - Synchronisation côte à côte : sync(carte1, carte2)
# - Export HTML : mapshot(carte, file = "carte.html")
```

------------------------------------------------------------------------

## TESTS STATISTIQUES INFÉRENTIELS (VERSION STRUCTURÉE)

> **Logique adoptée pour chaque test :** **① Principe** → **② Hypothèses** → **③ Conditions** → **④ Vérification** → **⑤ Application** → **⑥ Interprétation**

------------------------------------------------------------------------

## 1. Test du Chi² — Association entre deux variables catégorielles

### Principe

Le test du **Chi² (χ²)** évalue s'il existe une **association significative** entre deux variables catégorielles. Il compare les **effectifs observés** dans un tableau de contingence aux **effectifs attendus** si les deux variables étaient totalement indépendantes.

### Hypothèses

|        |                                                                |
|--------|----------------------------------------------------------------|
| **H₀** | Les deux variables sont **indépendantes** (aucune association) |
| **H₁** | Les deux variables sont **associées**                          |

→ On rejette H₀ si **p-value \< 0,05**.

### Conditions de réalisation

Avant d'appliquer le Chi², **4 conditions** doivent être vérifiées :

1.  Les deux variables sont **catégorielles** (nominales ou ordinales)
2.  Les observations sont **indépendantes** (un enfant = une seule ligne)
3.  **Effectifs attendus ≥ 5** dans toutes les cellules du tableau *(condition principale)*
4.  Si la condition 3 n'est pas respectée → utiliser le **test exact de Fisher**

```{r}
#| label: chi2-conditions-v2
#| message: false
#| warning: false

library(dplyr)
library(purrr)

# ============================================================
# ÉTAPE 1 : VÉRIFICATION DES CONDITIONS AVANT LE TEST
# On construit le tableau de contingence, puis on examine
# les effectifs ATTENDUS calculés sous H₀.
# Règle : toutes les cellules attendues doivent être ≥ 5.
# ============================================================

# Tableau de contingence observé : GAM × Sexe de l'enfant
tab_chi2_v2 <- table(df$child_sex, df$GAM)

cat("=== Tableau OBSERVÉ : GAM × Sexe ===\n")
print(tab_chi2_v2)

# chisq.test() calcule les effectifs attendus sous H₀
verif_chi2_v2 <- chisq.test(tab_chi2_v2, correct = FALSE)

cat("\n=== Effectifs ATTENDUS sous H₀ ===\n")
cat("(Règle : toutes les cellules doivent être ≥ 5)\n\n")
print(round(verif_chi2_v2$expected, 1))

# Vérification automatique de la condition
min_att <- min(verif_chi2_v2$expected)
cat(sprintf(
  "\nEffectif attendu minimum : %.1f  →  Condition %s\n",
  min_att,
  ifelse(min_att >= 5,
         "✓ REMPLIE : Chi² valide",
         "✗ NON REMPLIE : utiliser le test exact de Fisher")
))
```

```{r}
#| label: chi2-application-v2
#| message: false
#| warning: false

# ============================================================
# ÉTAPE 2 : APPLICATION DU TEST
# Fonction automatique : applique Chi² si effectifs ≥ 5,
# sinon bascule sur Fisher.
# ============================================================

vars_chi2_v2   <- c("child_sex", "displacement_status", "head_gender",
                    "diarrhea_last_2w", "vaccination_status", "food_aid_received")
labels_chi2_v2 <- c("Sexe enfant", "Statut déplacement", "Genre chef ménage",
                    "Diarrhée (2 sem.)", "Statut vaccinal", "Aide alimentaire")

tester_chi2 <- function(var, lbl, outcome = "GAM") {
  tbl     <- table(df[[var]], df[[outcome]])
  res_chi <- chisq.test(tbl, correct = FALSE)
  min_exp <- min(res_chi$expected)

  # Basculer vers Fisher si les effectifs attendus sont < 5
  if (min_exp < 5) {
    res  <- fisher.test(tbl)
    test <- "Fisher"
    stat <- NA
  } else {
    res  <- res_chi
    test <- "Chi²"
    stat <- round(res$statistic, 3)
  }

  sig <- case_when(
    res$p.value < 0.001 ~ "***",
    res$p.value < 0.01  ~ "**",
    res$p.value < 0.05  ~ "*",
    res$p.value < 0.10  ~ ".",
    TRUE                ~ "NS"
  )

  tibble(
    Variable    = lbl,
    Test        = test,
    Min_attendu = round(min_exp, 1),
    Chi2_stat   = stat,
    p_value     = round(res$p.value, 4),
    Sig         = sig
  )
}

resultats_chi2_v2 <- map2_dfr(vars_chi2_v2, labels_chi2_v2, tester_chi2)
resultats_chi2_v2
```

```{r}
#| label: chi2-graphique-v2
#| message: false
#| warning: false
#| fig-width: 9
#| fig-height: 4

library(ggplot2)

# Barplot empilé : proportion de GAM selon le sexe
df |>
  count(child_sex, GAM) |>
  group_by(child_sex) |>
  mutate(prop = n / sum(n)) |>
  ggplot(aes(x = child_sex, y = prop, fill = GAM)) +
  geom_col(width = 0.55) +
  geom_text(aes(label = scales::percent(prop, accuracy = 1)),
            position = position_stack(vjust = 0.5), size = 3.5) +
  scale_y_continuous(labels = scales::percent) +
  scale_fill_manual(
    values = c("FALSE" = "#2ECC71", "TRUE" = "#E74C3C"),
    labels = c("Non-GAM", "GAM")
  ) +
  labs(
    title    = "Prévalence de la GAM selon le sexe de l'enfant",
    subtitle = "Test du Chi² — H₀ : pas d'association entre sexe et GAM",
    x = "Sexe de l'enfant", y = "Proportion (%)", fill = "Statut GAM"
  ) +
  theme_bw()
```

### Interprétation

- **p-value \< 0,05** → association **significative** entre les deux variables
- **p-value ≥ 0,05** → **pas d'association** détectée dans cet échantillon
- `Min_attendu` ≥ 5 dans toutes les lignes → Chi² valide ; sinon Fisher est utilisé automatiquement

------------------------------------------------------------------------

## 2. Test de Mann-Whitney — Comparaison de 2 groupes indépendants

### Principe

Le test de **Mann-Whitney** compare la **distribution d'une variable continue** entre **deux groupes indépendants**. Alternative non paramétrique au **t-test**, il compare les **rangs** des observations et est robuste aux distributions asymétriques.

### Hypothèses

|        |                                                        |
|--------|--------------------------------------------------------|
| **H₀** | Les distributions des deux groupes sont **identiques** |
| **H₁** | Les distributions sont **différentes**                 |

### Conditions de réalisation

1.  Variable dépendante **continue ou ordinale**
2.  Variable de groupement à **exactement 2 modalités**
3.  Les deux groupes sont **indépendants**
4.  La normalité **n'est pas requise** — avantage sur le t-test

> **Règle de choix :** Shapiro-Wilk p \< 0,05 dans au moins un groupe → Mann-Whitney. Si les deux groupes sont normaux → t-test.

```{r}
#| label: mw-normalite-v2
#| message: false
#| warning: false

# ============================================================
# ÉTAPE 1 : VÉRIFICATION DE LA NORMALITÉ PAR GROUPE
# Shapiro-Wilk séparément dans chaque groupe.
# p < 0.05 dans au moins un groupe → Mann-Whitney justifié.
# ============================================================

vars_mw_v2 <- c("muac_mm", "whz_score", "waz_score", "haz_score")

verif_norm_v2 <- map_dfr(vars_mw_v2, function(v) {
  garcon <- df[[v]][df$child_sex == "Male"   & !is.na(df[[v]])]
  fille  <- df[[v]][df$child_sex == "Female" & !is.na(df[[v]])]
  sw_g   <- shapiro.test(garcon)
  sw_f   <- shapiro.test(fille)
  tibble(
    Variable        = v,
    N_Garçon        = length(garcon),
    W_Garçon        = round(sw_g$statistic, 4),
    p_Garçon        = round(sw_g$p.value, 4),
    N_Fille         = length(fille),
    W_Fille         = round(sw_f$statistic, 4),
    p_Fille         = round(sw_f$p.value, 4),
    Test_recommandé = ifelse(
      sw_g$p.value > 0.05 & sw_f$p.value > 0.05,
      "t-test (normale)", "Mann-Whitney (non normale)"
    )
  )
})

verif_norm_v2
```

```{r}
#| label: mw-application-v2
#| message: false
#| warning: false

# ============================================================
# ÉTAPE 2 : APPLICATION DU TEST DE MANN-WHITNEY
# Toutes les variables sont non normales → Mann-Whitney justifié.
# Comparaison des indicateurs anthropométriques Garçon vs Fille.
# ============================================================

resultats_mw_v2 <- map_dfr(vars_mw_v2, function(v) {
  med_g <- median(df[[v]][df$child_sex == "Male"],   na.rm = TRUE)
  med_f <- median(df[[v]][df$child_sex == "Female"], na.rm = TRUE)
  test  <- wilcox.test(df[[v]] ~ df$child_sex, exact = FALSE)
  sig   <- case_when(
    test$p.value < 0.001 ~ "***",
    test$p.value < 0.01  ~ "**",
    test$p.value < 0.05  ~ "*",
    test$p.value < 0.10  ~ ".",
    TRUE                 ~ "NS"
  )
  tibble(
    Variable       = v,
    Médiane_Garçon = round(med_g, 2),
    Médiane_Fille  = round(med_f, 2),
    W_stat         = round(test$statistic, 1),
    p_value        = round(test$p.value, 4),
    Sig            = sig
  )
})

resultats_mw_v2
```

```{r}
#| label: mw-graphique-v2
#| message: false
#| warning: false
#| fig-width: 10
#| fig-height: 4

library(patchwork)

p_muac <- ggplot(df, aes(x = child_sex, y = muac_mm, fill = child_sex)) +
  geom_boxplot(alpha = 0.7, outlier.shape = 21, width = 0.5) +
  labs(title = "MUAC selon le sexe",
       subtitle = "Test de Mann-Whitney",
       x = "Sexe", y = "MUAC (mm)") +
  theme_bw() + theme(legend.position = "none")

p_whz <- ggplot(df, aes(x = child_sex, y = whz_score, fill = child_sex)) +
  geom_boxplot(alpha = 0.7, outlier.shape = 21, width = 0.5) +
  geom_hline(yintercept = -2, linetype = "dashed", color = "red", linewidth = 0.8) +
  annotate("text", x = 0.6, y = -1.85,
           label = "Seuil GAM (WHZ < -2)", size = 3, color = "red") +
  labs(title = "Score WHZ selon le sexe",
       subtitle = "Test de Mann-Whitney",
       x = "Sexe", y = "Score WHZ") +
  theme_bw() + theme(legend.position = "none")

p_muac + p_whz
```

### Interprétation

- **p-value \< 0,05** → différence **significative** de distribution entre garçons et filles
- **p-value ≥ 0,05** → **aucune différence** significative détectée
- La ligne pointillée rouge représente le seuil de la GAM (WHZ \< −2)

------------------------------------------------------------------------

## 3. Test de Kruskal-Wallis — Comparaison de ≥ 3 groupes

### Principe

Extension du Mann-Whitney à **3 groupes ou plus**. Si le test global est significatif → **test post-hoc par paires** (Wilcoxon avec correction Benjamini-Hochberg) pour identifier quels groupes diffèrent.

### Hypothèses

|        |                                                         |
|--------|---------------------------------------------------------|
| **H₀** | Toutes les distributions de groupes sont **identiques** |
| **H₁** | **Au moins un groupe** diffère des autres               |

### Conditions de réalisation

1.  Variable dépendante **continue ou ordinale**
2.  Variable de groupement avec **≥ 3 modalités**
3.  Groupes **indépendants** — chaque enfant dans un seul groupe
4.  Chaque groupe contient **au moins 5 observations**
5.  **Pas de condition de normalité**

```{r}
#| label: kw-conditions-v2
#| message: false
#| warning: false

# ============================================================
# ÉTAPE 1 : VÉRIFICATION DES CONDITIONS
# ============================================================

cat("=== Effectifs par région (N ≥ 5 requis) ===\n")
df |>
  count(region) |>
  mutate(Condition = ifelse(n >= 5, "✓ OK", "✗ Insuffisant")) |>
  print()

cat("\n=== Normalité du WHZ par région (Shapiro-Wilk) ===\n")
df |>
  group_by(region) |>
  summarise(
    N       = n(),
    W_stat  = round(shapiro.test(whz_score)$statistic, 4),
    p_value = round(shapiro.test(whz_score)$p.value, 4),
    Normale = ifelse(shapiro.test(whz_score)$p.value > 0.05,
                     "Oui", "Non → KW justifié")
  ) |>
  print()
```

```{r}
#| label: kw-application-v2
#| message: false
#| warning: false

# ============================================================
# ÉTAPE 2 : APPLICATION DU TEST DE KRUSKAL-WALLIS
# Variable : score WHZ  |  Groupes : 3 régions
# ============================================================

kw_v2 <- kruskal.test(whz_score ~ region, data = df)

cat("=== Résultat du test de Kruskal-Wallis ===\n")
cat(sprintf("Variable        : WHZ score\n"))
cat(sprintf("Groupes         : Région (%d groupes)\n", nlevels(df$region)))
cat(sprintf("Statistique H   : %.3f\n", kw_v2$statistic))
cat(sprintf("Degrés de lib.  : %d\n",   kw_v2$parameter))
cat(sprintf("p-value         : %.4f\n", kw_v2$p.value))
cat(sprintf("Décision        : %s\n",
  ifelse(kw_v2$p.value < 0.05,
    "Rejet H₀ : au moins une région diffère",
    "Non-rejet H₀ : pas de différence entre régions")))

cat("\n=== Statistiques descriptives par région ===\n")
df |>
  group_by(region) |>
  summarise(
    N       = n(),
    Médiane = round(median(whz_score, na.rm = TRUE), 3),
    Q1      = round(quantile(whz_score, 0.25, na.rm = TRUE), 3),
    Q3      = round(quantile(whz_score, 0.75, na.rm = TRUE), 3),
    IQR     = round(IQR(whz_score, na.rm = TRUE), 3)
  ) |> print()
```

```{r}
#| label: kw-posthoc-v2
#| message: false
#| warning: false

# ============================================================
# ÉTAPE 3 : TEST POST-HOC (comparaisons par paires)
# À utiliser si le Kruskal-Wallis est significatif.
# Correction BH (Benjamini-Hochberg) : contrôle le taux de
# faux positifs lors de comparaisons multiples.
# ============================================================

cat("=== Post-hoc : comparaisons par paires (correction BH) ===\n")
posthoc_v2 <- pairwise.wilcox.test(
  df$whz_score, df$region,
  p.adjust.method = "BH", exact = FALSE
)
print(posthoc_v2$p.value)
cat("\np < 0,05 entre deux régions = différence significative.\n")
```

```{r}
#| label: kw-graphique-v2
#| message: false
#| warning: false
#| fig-width: 9
#| fig-height: 4

ggplot(df, aes(x = region, y = whz_score, fill = region)) +
  geom_boxplot(alpha = 0.7, outlier.shape = 21, width = 0.5) +
  geom_hline(yintercept = -2, linetype = "dashed",
             color = "red", linewidth = 0.8) +
  annotate("text", x = 0.6, y = -1.85,
           label = "Seuil GAM (WHZ < -2)", size = 3, color = "red") +
  scale_fill_manual(values = c("#E41A1C", "#377EB8", "#4DAF4A")) +
  labs(
    title    = "Distribution du score WHZ par région",
    subtitle = "Kruskal-Wallis — H₀ : distributions identiques entre régions",
    x = "Région", y = "Score WHZ"
  ) +
  theme_bw() + theme(legend.position = "none")
```

### Interprétation

- **p-value \< 0,05** → au moins une région diffère → consulter le post-hoc
- **Post-hoc BH** : p \< 0,05 entre deux régions = différence significative
- La correction BH évite les faux positifs lors de comparaisons multiples

------------------------------------------------------------------------

## 4. Test de corrélation de Spearman

### Principe

Mesure la **force et la direction** de l'association entre deux variables continues. Le **coefficient ρ** est basé sur les rangs — pas de condition de normalité.

| Type         | Quand l'utiliser                         | Hypothèse         |
|--------------|------------------------------------------|-------------------|
| **Pearson**  | Les DEUX variables sont normales         | Relation linéaire |
| **Spearman** | Au moins une variable non normale        | Relation monotone |
| **Kendall**  | Petits échantillons ou nombreux ex-aequo | Relation monotone |

### Hypothèses

|        |                                       |
|--------|---------------------------------------|
| **H₀** | ρ = 0 → **aucune corrélation**        |
| **H₁** | ρ ≠ 0 → **corrélation significative** |

### Conditions de réalisation

1.  Variables **continues ou ordinales**
2.  Relation **monotone** (pas forcément linéaire)
3.  Observations **indépendantes**

```{r}
#| label: spearman-normalite-v2
#| message: false
#| warning: false

# ============================================================
# ÉTAPE 1 : VÉRIFICATION DE LA NORMALITÉ (Shapiro-Wilk)
# p < 0.05 → non normale → Spearman justifié.
# ============================================================

vars_corr_v2 <- c("waz_score", "haz_score", "whz_score", "muac_mm",
                  "food_consumption_score", "household_hunger_scale",
                  "coping_strategy_index", "child_age_months",
                  "mother_muac", "months_food_insecurity")

normalite_v2 <- map_dfr(vars_corr_v2, function(v) {
  x  <- na.omit(df[[v]])
  sw <- shapiro.test(x)
  tibble(
    Variable   = v,
    N          = length(x),
    Moyenne    = round(mean(x), 2),
    Ecart_type = round(sd(x),   2),
    W_Shapiro  = round(sw$statistic, 4),
    p_Shapiro  = round(sw$p.value, 4),
    Normale    = ifelse(sw$p.value > 0.05, "Oui", "Non → Spearman")
  )
})

normalite_v2
```

```{r}
#| label: spearman-qqplot-v2
#| message: false
#| warning: false
#| fig-width: 12
#| fig-height: 5

library(patchwork)

# Q-Q plots : points alignés sur la droite rouge = normale
# Ecart aux extrêmes = non normale → Spearman justifié
vars_qq_v2 <- c("waz_score", "haz_score", "whz_score", "muac_mm",
                "food_consumption_score", "child_age_months",
                "coping_strategy_index", "household_hunger_scale")

plots_qq_v2 <- map(vars_qq_v2, function(v) {
  ggplot(df, aes(sample = .data[[v]])) +
    stat_qq(size = 0.8, alpha = 0.5) +
    stat_qq_line(color = "red", linewidth = 0.8) +
    labs(title = v, x = "Théorique", y = "Observé") +
    theme_bw(base_size = 8)
})

wrap_plots(plots_qq_v2, ncol = 4) +
  plot_annotation(
    title    = "Q-Q plots — Vérification de la normalité",
    subtitle = "Aligné sur la droite rouge = normale | Ecart = non normale → Spearman",
    theme    = theme(plot.title = element_text(face = "bold", size = 12))
  )
```

```{r}
#| label: spearman-tests-v2
#| message: false
#| warning: false

# ============================================================
# ÉTAPE 2 : TESTS DE CORRÉLATION DE SPEARMAN
# Paires choisies selon la pertinence nutritionnelle.
# ============================================================

paires_v2 <- list(
  c("waz_score",              "food_consumption_score"),
  c("waz_score",              "household_hunger_scale"),
  c("waz_score",              "muac_mm"),
  c("haz_score",              "child_age_months"),
  c("whz_score",              "muac_mm"),
  c("waz_score",              "mother_muac"),
  c("food_consumption_score", "coping_strategy_index"),
  c("food_consumption_score", "months_food_insecurity")
)

resultats_spearman_v2 <- map_dfr(paires_v2, function(p) {
  test <- cor.test(df[[p[1]]], df[[p[2]]],
                   method = "spearman", exact = FALSE)
  sig  <- case_when(
    test$p.value < 0.001 ~ "***",
    test$p.value < 0.01  ~ "**",
    test$p.value < 0.05  ~ "*",
    test$p.value < 0.10  ~ ".",
    TRUE                 ~ "NS"
  )
  tibble(
    Variable_1 = p[1],
    Variable_2 = p[2],
    rho        = round(test$estimate, 3),
    p_value    = round(test$p.value, 4),
    Sig        = sig
  )
})

resultats_spearman_v2
```

```{r}
#| label: spearman-nuages-v2
#| message: false
#| warning: false
#| fig-width: 12
#| fig-height: 10

library(ggpubr)

# Nuages de points avec courbe LOESS + ρ et p-value affichés
scatter_v2 <- map(paires_v2, function(p) {
  ggplot(df, aes(x = .data[[p[1]]], y = .data[[p[2]]])) +
    geom_point(alpha = 0.35, size = 1.2) +
    geom_smooth(method = "loess", se = TRUE,
                color = "#E63946", linewidth = 0.8) +
    stat_cor(method = "spearman",
             label.x.npc = "left", label.y.npc = "top", size = 3.2) +
    labs(x = p[1], y = p[2]) +
    theme_bw(base_size = 9)
})

wrap_plots(scatter_v2, ncol = 2) +
  plot_annotation(
    title    = "Corrélations de Spearman — Indicateurs nutritionnels",
    subtitle = "rho = coefficient de Spearman | Courbe LOESS en rouge",
    theme    = theme(plot.title = element_text(face = "bold", size = 13))
  )
```

```{r}
#| label: spearman-heatmap-v2
#| message: false
#| warning: false
#| fig-width: 8
#| fig-height: 7

library(corrplot)

# Matrice de corrélation : vue d'ensemble de toutes les paires
# Rouge foncé = corrélation positive | Bleu foncé = négative | Blanc = nulle
mat_spearman_v2 <- df |>
  select(all_of(vars_corr_v2)) |>
  drop_na() |>
  cor(method = "spearman")

corrplot(
  mat_spearman_v2,
  method      = "color",
  type        = "upper",
  addCoef.col = "black",
  number.cex  = 0.75,
  tl.cex      = 0.8,
  tl.col      = "black",
  tl.srt      = 45,
  col         = colorRampPalette(c("#2C7BB6", "white", "#D7191C"))(200),
  mar         = c(0, 0, 2, 0),
  title       = "Matrice de corrélation de Spearman"
)
```

### Interprétation

- **\|ρ\| proche de 1** → corrélation forte \| **\|ρ\| proche de 0** → pas de corrélation
- **ρ \> 0** → les deux variables augmentent ensemble \| **ρ \< 0** → relation inverse
- On rejette H₀ uniquement si **p-value \< 0,05**
- Shapiro-Wilk confirme que toutes les variables sont **non normales** → Spearman est le bon choix

------------------------------------------------------------------------

## Courbes de densité — Distribution des indicateurs nutritionnels

> Les courbes de densité (ou courbes de densité de probabilité) permettent de visualiser la **forme de la distribution** d'une variable continue : symétrique, asymétrique, bimodale, etc. Elles complètent les boxplots et les histogrammes en montrant où les valeurs se concentrent.

------------------------------------------------------------------------

### 1. Distribution des scores Z (WAZ, HAZ, WHZ) et du MUAC

```{r}
#| label: densite-globale
#| message: false
#| warning: false
#| fig-width: 12
#| fig-height: 8

library(ggplot2)
library(patchwork)
library(dplyr)

# ============================================================
# Courbes de densité globales pour les 4 indicateurs clés
# La ligne verticale pointillée rouge représente le seuil
# de malnutrition (Z-score < -2 pour GAM, MUAC < 125 mm)
# ============================================================

# WAZ (Poids-pour-Âge)
p_waz <- ggplot(df, aes(x = waz_score)) +
  geom_density(fill = "#3498DB", alpha = 0.4, color = "#2980B9", linewidth = 0.8) +
  geom_vline(xintercept = -2, linetype = "dashed", color = "red", linewidth = 0.8) +
  geom_vline(xintercept = -3, linetype = "dashed", color = "darkred", linewidth = 0.8) +
  annotate("text", x = -2.2, y = Inf, vjust = 1.5, hjust = 1,
           label = "-2 SD", size = 3, color = "red") +
  annotate("text", x = -3.2, y = Inf, vjust = 1.5, hjust = 1,
           label = "-3 SD", size = 3, color = "darkred") +
  labs(title = "WAZ (Poids-pour-Âge)",
       subtitle = "Insuffisance pondérale",
       x = "Score WAZ", y = "Densité") +
  theme_bw()

# HAZ (Taille-pour-Âge)
p_haz <- ggplot(df, aes(x = haz_score)) +
  geom_density(fill = "#2ECC71", alpha = 0.4, color = "#27AE60", linewidth = 0.8) +
  geom_vline(xintercept = -2, linetype = "dashed", color = "red", linewidth = 0.8) +
  geom_vline(xintercept = -3, linetype = "dashed", color = "darkred", linewidth = 0.8) +
  annotate("text", x = -2.2, y = Inf, vjust = 1.5, hjust = 1,
           label = "-2 SD", size = 3, color = "red") +
  annotate("text", x = -3.2, y = Inf, vjust = 1.5, hjust = 1,
           label = "-3 SD", size = 3, color = "darkred") +
  labs(title = "HAZ (Taille-pour-Âge)",
       subtitle = "Retard de croissance (Stunting)",
       x = "Score HAZ", y = "Densité") +
  theme_bw()

# WHZ (Poids-pour-Taille)
p_whz <- ggplot(df, aes(x = whz_score)) +
  geom_density(fill = "#E74C3C", alpha = 0.4, color = "#C0392B", linewidth = 0.8) +
  geom_vline(xintercept = -2, linetype = "dashed", color = "red", linewidth = 0.8) +
  geom_vline(xintercept = -3, linetype = "dashed", color = "darkred", linewidth = 0.8) +
  annotate("text", x = -2.2, y = Inf, vjust = 1.5, hjust = 1,
           label = "MAG (-2 SD)", size = 3, color = "red") +
  annotate("text", x = -3.2, y = Inf, vjust = 1.5, hjust = 1,
           label = "MAS (-3 SD)", size = 3, color = "darkred") +
  labs(title = "WHZ (Poids-pour-Taille)",
       subtitle = "Malnutrition aiguë (GAM/MAG)",
       x = "Score WHZ", y = "Densité") +
  theme_bw()

# MUAC (Périmètre brachial)
p_muac <- ggplot(df, aes(x = muac_mm)) +
  geom_density(fill = "#9B59B6", alpha = 0.4, color = "#8E44AD", linewidth = 0.8) +
  geom_vline(xintercept = 125, linetype = "dashed", color = "red", linewidth = 0.8) +
  geom_vline(xintercept = 115, linetype = "dashed", color = "darkred", linewidth = 0.8) +
  annotate("text", x = 124, y = Inf, vjust = 1.5, hjust = 1,
           label = "MAM < 125 mm", size = 3, color = "red") +
  annotate("text", x = 114, y = Inf, vjust = 1.5, hjust = 1,
           label = "MAS < 115 mm", size = 3, color = "darkred") +
  labs(title = "MUAC (Périmètre brachial)",
       subtitle = "Malnutrition aiguë par MUAC",
       x = "MUAC (mm)", y = "Densité") +
  theme_bw()

# Assemblage des 4 graphiques
(p_waz + p_haz) / (p_whz + p_muac) +
  plot_annotation(
    title    = "Distribution des indicateurs anthropométriques",
    subtitle = "Lignes rouges = seuils OMS de malnutrition modérée (-2 SD) et sévère (-3 SD)",
    theme    = theme(plot.title    = element_text(face = "bold", size = 14),
                     plot.subtitle = element_text(size = 10))
  )
```

------------------------------------------------------------------------

### 2. Densité des scores Z par région

```{r}
#| label: densite-region
#| message: false
#| warning: false
#| fig-width: 12
#| fig-height: 9

# ============================================================
# Courbes de densité superposées par région
# Permet de comparer visuellement les distributions entre
# Extrême-Nord, Adamaoua et Nord
# Chaque région a sa propre couleur (cohérence avec la carte)
# ============================================================

couleurs_region <- c(
  "Extrême-Nord" = "#E41A1C",
  "Adamaoua"     = "#377EB8",
  "Nord"         = "#4DAF4A"
)

# Fonction pour créer une courbe de densité par région
densite_region <- function(var, titre, seuil_2 = -2, seuil_3 = -3, unité = "") {
  ggplot(df, aes(x = .data[[var]], fill = region, color = region)) +
    geom_density(alpha = 0.3, linewidth = 0.8) +
    geom_vline(xintercept = seuil_2, linetype = "dashed",
               color = "red", linewidth = 0.7) +
    geom_vline(xintercept = seuil_3, linetype = "dashed",
               color = "darkred", linewidth = 0.7) +
    scale_fill_manual(values  = couleurs_region) +
    scale_color_manual(values = couleurs_region) +
    labs(title = titre,
         x     = paste0(var, if (nchar(unité) > 0) paste0(" (", unité, ")") else ""),
         y     = "Densité",
         fill  = "Région", color = "Région") +
    theme_bw() +
    theme(legend.position = "bottom")
}

p_waz_reg  <- densite_region("waz_score",  "WAZ par région",
                              seuil_2 = -2, seuil_3 = -3)
p_haz_reg  <- densite_region("haz_score",  "HAZ par région",
                              seuil_2 = -2, seuil_3 = -3)
p_whz_reg  <- densite_region("whz_score",  "WHZ par région",
                              seuil_2 = -2, seuil_3 = -3)
p_muac_reg <- ggplot(df, aes(x = muac_mm, fill = region, color = region)) +
  geom_density(alpha = 0.3, linewidth = 0.8) +
  geom_vline(xintercept = 125, linetype = "dashed", color = "red",     linewidth = 0.7) +
  geom_vline(xintercept = 115, linetype = "dashed", color = "darkred", linewidth = 0.7) +
  scale_fill_manual(values  = couleurs_region) +
  scale_color_manual(values = couleurs_region) +
  labs(title = "MUAC par région",
       x = "MUAC (mm)", y = "Densité",
       fill = "Région", color = "Région") +
  theme_bw() +
  theme(legend.position = "bottom")

(p_waz_reg + p_haz_reg) / (p_whz_reg + p_muac_reg) +
  plot_annotation(
    title    = "Distribution des indicateurs anthropométriques par région",
    subtitle = "Ligne rouge = seuil modéré (-2 SD / 125 mm) | Ligne bordeaux = seuil sévère (-3 SD / 115 mm)",
    theme    = theme(plot.title    = element_text(face = "bold", size = 14),
                     plot.subtitle = element_text(size = 10))
  )
```

------------------------------------------------------------------------

### 3. Densité des scores Z par sexe

```{r}
#| label: densite-sexe
#| message: false
#| warning: false
#| fig-width: 12
#| fig-height: 9

# ============================================================
# Courbes de densité par sexe de l'enfant
# Permet de visualiser s'il existe des différences de
# distribution entre garçons et filles — complément visuel
# du test de Mann-Whitney réalisé précédemment.
# ============================================================

couleurs_sexe <- c("Male" = "#2980B9", "Female" = "#E74C3C")

densite_sexe <- function(var, titre, seuil_2 = -2, seuil_3 = -3) {
  ggplot(df, aes(x = .data[[var]], fill = child_sex, color = child_sex)) +
    geom_density(alpha = 0.35, linewidth = 0.8) +
    geom_vline(xintercept = seuil_2, linetype = "dashed",
               color = "gray30", linewidth = 0.7) +
    geom_vline(xintercept = seuil_3, linetype = "dashed",
               color = "black", linewidth = 0.7) +
    scale_fill_manual(values  = couleurs_sexe,
                      labels  = c("Male" = "Garçon", "Female" = "Fille")) +
    scale_color_manual(values = couleurs_sexe,
                       labels = c("Male" = "Garçon", "Female" = "Fille")) +
    labs(title = titre, x = var, y = "Densité",
         fill = "Sexe", color = "Sexe") +
    theme_bw() +
    theme(legend.position = "bottom")
}

p_waz_sex  <- densite_sexe("waz_score",  "WAZ : Garçons vs Filles")
p_haz_sex  <- densite_sexe("haz_score",  "HAZ : Garçons vs Filles")
p_whz_sex  <- densite_sexe("whz_score",  "WHZ : Garçons vs Filles")

p_muac_sex <- ggplot(df, aes(x = muac_mm, fill = child_sex, color = child_sex)) +
  geom_density(alpha = 0.35, linewidth = 0.8) +
  geom_vline(xintercept = 125, linetype = "dashed", color = "gray30", linewidth = 0.7) +
  geom_vline(xintercept = 115, linetype = "dashed", color = "black",  linewidth = 0.7) +
  scale_fill_manual(values  = couleurs_sexe,
                    labels  = c("Male" = "Garçon", "Female" = "Fille")) +
  scale_color_manual(values = couleurs_sexe,
                     labels = c("Male" = "Garçon", "Female" = "Fille")) +
  labs(title = "MUAC : Garçons vs Filles",
       x = "MUAC (mm)", y = "Densité",
       fill = "Sexe", color = "Sexe") +
  theme_bw() +
  theme(legend.position = "bottom")

(p_waz_sex + p_haz_sex) / (p_whz_sex + p_muac_sex) +
  plot_annotation(
    title    = "Distribution des indicateurs par sexe de l'enfant",
    subtitle = "Complément visuel du test de Mann-Whitney — les courbes superposées montrent le degré de chevauchement",
    theme    = theme(plot.title    = element_text(face = "bold", size = 14),
                     plot.subtitle = element_text(size = 10))
  )
```

------------------------------------------------------------------------

### 4. Densité du WHZ par statut de déplacement

```{r}
#| label: densite-deplacement
#| message: false
#| warning: false
#| fig-width: 12
#| fig-height: 5

# ============================================================
# Courbes de densité du WHZ selon le statut de déplacement
# (IDP = Déplacé interne, Host = Population hôte,
#  Refugee = Réfugié)
# ============================================================

couleurs_depl <- c(
  "IDP"     = "#E67E22",
  "Host"    = "#1ABC9C",
  "Refugee" = "#8E44AD"
)

p_whz_depl <- ggplot(df, aes(x = whz_score, fill = displacement_status,
                              color = displacement_status)) +
  geom_density(alpha = 0.3, linewidth = 0.8) +
  geom_vline(xintercept = -2, linetype = "dashed", color = "red",     linewidth = 0.8) +
  geom_vline(xintercept = -3, linetype = "dashed", color = "darkred", linewidth = 0.8) +
  scale_fill_manual(values  = couleurs_depl) +
  scale_color_manual(values = couleurs_depl) +
  labs(title    = "Distribution du WHZ selon le statut de déplacement",
       subtitle = "IDP = Déplacé interne | Host = Population hôte | Refugee = Réfugié",
       x = "Score WHZ", y = "Densité",
       fill = "Statut", color = "Statut") +
  theme_bw() +
  theme(legend.position = "right")

p_muac_depl <- ggplot(df, aes(x = muac_mm, fill = displacement_status,
                               color = displacement_status)) +
  geom_density(alpha = 0.3, linewidth = 0.8) +
  geom_vline(xintercept = 125, linetype = "dashed", color = "red",     linewidth = 0.8) +
  geom_vline(xintercept = 115, linetype = "dashed", color = "darkred", linewidth = 0.8) +
  scale_fill_manual(values  = couleurs_depl) +
  scale_color_manual(values = couleurs_depl) +
  labs(title    = "Distribution du MUAC selon le statut de déplacement",
       subtitle = "Seuils OMS : MAM < 125 mm | MAS < 115 mm",
       x = "MUAC (mm)", y = "Densité",
       fill = "Statut", color = "Statut") +
  theme_bw() +
  theme(legend.position = "right")

p_whz_depl + p_muac_depl +
  plot_annotation(
    title = "WHZ et MUAC selon le statut de déplacement",
    theme = theme(plot.title = element_text(face = "bold", size = 13))
  )
```

------------------------------------------------------------------------

### 5. Densité avec référence OMS (courbe de population de référence)

```{r}
#| label: densite-reference-oms
#| message: false
#| warning: false
#| fig-width: 12
#| fig-height: 5

# ============================================================
# Comparaison de la distribution observée avec la distribution
# de référence OMS (N(0,1) : moyenne = 0, écart-type = 1).
# Un décalage vers la gauche indique une sous-nutrition.
# ============================================================

# Grille de valeurs pour la courbe de référence OMS
x_ref <- seq(-5, 5, length.out = 300)
ref_oms <- data.frame(
  x       = x_ref,
  densité = dnorm(x_ref, mean = 0, sd = 1)
)

# WHZ observé vs référence OMS
p_whz_oms <- ggplot(df, aes(x = whz_score)) +
  geom_density(aes(fill = "Observé", color = "Observé"),
               alpha = 0.4, linewidth = 0.8) +
  geom_line(data = ref_oms, aes(x = x, y = densité,
            color = "Référence OMS", linetype = "Référence OMS"),
            linewidth = 0.9) +
  geom_vline(xintercept = -2, linetype = "dashed",
             color = "red", linewidth = 0.7) +
  scale_fill_manual(name   = "",
                    values = c("Observé" = "#E74C3C")) +
  scale_color_manual(name  = "",
                     values = c("Observé" = "#E74C3C",
                                "Référence OMS" = "#2C3E50")) +
  scale_linetype_manual(name   = "",
                        values = c("Référence OMS" = "solid")) +
  labs(title    = "WHZ : distribution observée vs référence OMS",
       subtitle = "Un décalage vers la gauche indique une prévalence élevée de malnutrition aiguë",
       x = "Score WHZ", y = "Densité") +
  theme_bw() +
  theme(legend.position = "bottom")

# HAZ observé vs référence OMS
p_haz_oms <- ggplot(df, aes(x = haz_score)) +
  geom_density(aes(fill = "Observé", color = "Observé"),
               alpha = 0.4, linewidth = 0.8) +
  geom_line(data = ref_oms, aes(x = x, y = densité,
            color = "Référence OMS", linetype = "Référence OMS"),
            linewidth = 0.9) +
  geom_vline(xintercept = -2, linetype = "dashed",
             color = "red", linewidth = 0.7) +
  scale_fill_manual(name   = "",
                    values = c("Observé" = "#2ECC71")) +
  scale_color_manual(name  = "",
                     values = c("Observé" = "#2ECC71",
                                "Référence OMS" = "#2C3E50")) +
  scale_linetype_manual(name   = "",
                        values = c("Référence OMS" = "solid")) +
  labs(title    = "HAZ : distribution observée vs référence OMS",
       subtitle = "Un décalage vers la gauche indique un retard de croissance important",
       x = "Score HAZ", y = "Densité") +
  theme_bw() +
  theme(legend.position = "bottom")

p_whz_oms + p_haz_oms +
  plot_annotation(
    title    = "Comparaison avec la population de référence OMS 2006",
    subtitle = "Courbe noire = distribution d'une population bien nourrie (N(0,1))",
    theme    = theme(plot.title    = element_text(face = "bold", size = 13),
                     plot.subtitle = element_text(size = 10))
  )
```

### Lecture des courbes de densité

| Forme observée | Interprétation |
|----|----|
| Courbe décalée vers la **gauche** | Prévalence élevée de malnutrition (scores négatifs dominants) |
| Courbe **aplatie et étalée** | Grande variabilité nutritionnelle dans l'échantillon |
| Courbe **bimodale** (deux pics) | Deux sous-groupes de niveaux nutritionnels distincts |
| Courbe **proche de la référence OMS** | Population globalement bien nourrie |
| **Aire sous le seuil -2 SD** | Proportion d'enfants malnutris (GAM, Stunting, Underweight) |

------------------------------------------------------------------------

## Histogrammes avec courbe de Gauss

> Un **histogramme** montre la fréquence des observations dans des intervalles (classes). La **courbe de Gauss** (ou courbe normale) tracée par-dessus est la loi normale théorique **N(μ, σ)** ajustée aux données, c'est-à-dire construite avec la **moyenne** (μ) et l'**écart-type** (σ) observés dans l'échantillon.
>
> Si les barres de l'histogramme suivent la courbe → la distribution est **approximativement normale**. Si elles s'en écartent → la distribution est **non normale** (asymétrique, bimodale, etc.).

------------------------------------------------------------------------

### 1. Les 4 indicateurs anthropométriques

```{r}
#| label: histo-gauss-global
#| message: false
#| warning: false
#| fig-width: 12
#| fig-height: 9

library(ggplot2)
library(patchwork)

# ============================================================
# PRINCIPE DU GRAPHIQUE
# - geom_histogram avec y = after_stat(density) met l'axe Y
#   en densité (et non en effectif), ce qui permet de superposer
#   la courbe de Gauss (qui est aussi exprimée en densité).
# - stat_function(dnorm, ...) trace la courbe normale théorique
#   N(mean, sd) calculée à partir des données observées.
# - Les lignes pointillées représentent les seuils OMS.
# ============================================================

# Paramètres de chaque indicateur
indicateurs_gauss <- list(
  list(var     = "waz_score",
       titre   = "WAZ — Poids-pour-Âge",
       couleur = "#3498DB",
       seuil2  = -2, seuil3 = -3,
       xlab    = "Score WAZ",
       unite   = ""),
  list(var     = "haz_score",
       titre   = "HAZ — Taille-pour-Âge",
       couleur = "#2ECC71",
       seuil2  = -2, seuil3 = -3,
       xlab    = "Score HAZ",
       unite   = ""),
  list(var     = "whz_score",
       titre   = "WHZ — Poids-pour-Taille (GAM)",
       couleur = "#E74C3C",
       seuil2  = -2, seuil3 = -3,
       xlab    = "Score WHZ",
       unite   = ""),
  list(var     = "muac_mm",
       titre   = "MUAC — Périmètre brachial",
       couleur = "#9B59B6",
       seuil2  = 125, seuil3 = 115,
       xlab    = "MUAC (mm)",
       unite   = " mm")
)

# Créer un histogramme + courbe de Gauss pour chaque indicateur
plots_gauss <- lapply(indicateurs_gauss, function(ind) {
  m <- mean(df[[ind$var]], na.rm = TRUE)
  s <- sd(df[[ind$var]],   na.rm = TRUE)

  ggplot(df, aes(x = .data[[ind$var]])) +

    # Histogramme en densité (pas en effectif)
    geom_histogram(aes(y = after_stat(density)),
                   bins    = 25,
                   fill    = ind$couleur,
                   color   = "white",
                   alpha   = 0.7) +

    # Courbe de Gauss N(μ, σ) ajustée aux données
    stat_function(
      fun  = dnorm,
      args = list(mean = m, sd = s),
      color     = "black",
      linewidth = 1.1
    ) +

    # Seuil de malnutrition modérée (MAM / retard modéré)
    geom_vline(xintercept = ind$seuil2,
               linetype = "dashed", color = "red", linewidth = 0.8) +

    # Seuil de malnutrition sévère (MAS / retard sévère)
    geom_vline(xintercept = ind$seuil3,
               linetype = "dashed", color = "darkred", linewidth = 0.8) +

    labs(
      title    = ind$titre,
      # Afficher μ et σ dans le sous-titre
      subtitle = paste0("μ = ", round(m, 2), ind$unite,
                        "  |  σ = ", round(s, 2), ind$unite),
      x = ind$xlab,
      y = "Densité"
    ) +
    theme_bw()
})

# Assembler les 4 graphiques en grille 2×2
wrap_plots(plots_gauss, ncol = 2) +
  plot_annotation(
    title    = "Histogrammes avec courbe de Gauss — Indicateurs anthropométriques",
    subtitle = paste0("Courbe noire = loi normale N(μ, σ) ajustée aux données\n",
                      "Ligne rouge pointillée = seuil modéré | Ligne bordeaux = seuil sévère (OMS)"),
    theme    = theme(
      plot.title    = element_text(face = "bold", size = 14),
      plot.subtitle = element_text(size = 10)
    )
  )
```

### Lecture du graphique

| Ce qu'on observe | Interprétation |
|----|----|
| Barres suivent la courbe noire | Distribution **approximativement normale** |
| Barres décalées vers la **gauche** | Distribution asymétrique : **malnutrition fréquente** |
| Barres décalées vers la **droite** | Distribution asymétrique : **valeurs élevées dominantes** |
| Deux bosses visibles | Distribution **bimodale** : deux sous-groupes distincts |
| Beaucoup de barres sous le seuil rouge | **Prévalence élevée** de malnutrition dans l'échantillon |

------------------------------------------------------------------------

### 2. Histogrammes par région

```{r}
#| label: histo-gauss-region
#| message: false
#| warning: false
#| fig-width: 12
#| fig-height: 9

# ============================================================
# Histogrammes du WHZ et du MUAC séparés par région
# (facet_wrap crée un panneau par région)
# La courbe de Gauss est calculée région par région avec
# les paramètres μ et σ propres à chaque groupe.
# ============================================================

# Calculer μ et σ par région pour chaque indicateur
params_region <- df |>
  group_by(region) |>
  summarise(
    m_whz  = mean(whz_score, na.rm = TRUE),
    s_whz  = sd(whz_score,   na.rm = TRUE),
    m_muac = mean(muac_mm,   na.rm = TRUE),
    s_muac = sd(muac_mm,     na.rm = TRUE),
    .groups = "drop"
  )

# Construire les courbes de Gauss par région (WHZ)
courbes_gauss_whz <- do.call(rbind, lapply(1:nrow(params_region), function(i) {
  x   <- seq(min(df$whz_score, na.rm = TRUE) - 0.5,
              max(df$whz_score, na.rm = TRUE) + 0.5,
              length.out = 200)
  data.frame(
    whz_score = x,
    dens      = dnorm(x, params_region$m_whz[i], params_region$s_whz[i]),
    region    = params_region$region[i]
  )
}))

# WHZ par région avec courbe de Gauss propre à chaque région
p_whz_reg <- ggplot(df, aes(x = whz_score)) +
  geom_histogram(aes(y = after_stat(density)),
                 bins = 20, fill = "#E74C3C", color = "white", alpha = 0.65) +
  geom_line(data = courbes_gauss_whz,
            aes(x = whz_score, y = dens),
            color = "black", linewidth = 1) +
  geom_vline(xintercept = -2, linetype = "dashed",
             color = "red", linewidth = 0.7) +
  facet_wrap(~region, ncol = 3) +
  labs(title    = "WHZ par région — histogramme + courbe de Gauss",
       subtitle = "La courbe est ajustée aux μ et σ de chaque région",
       x = "Score WHZ", y = "Densité") +
  theme_bw()

# Construire les courbes de Gauss par région (MUAC)
courbes_gauss_muac <- do.call(rbind, lapply(1:nrow(params_region), function(i) {
  x <- seq(min(df$muac_mm, na.rm = TRUE) - 5,
           max(df$muac_mm, na.rm = TRUE) + 5,
           length.out = 200)
  data.frame(
    muac_mm = x,
    dens    = dnorm(x, params_region$m_muac[i], params_region$s_muac[i]),
    region  = params_region$region[i]
  )
}))

# MUAC par région avec courbe de Gauss
p_muac_reg <- ggplot(df, aes(x = muac_mm)) +
  geom_histogram(aes(y = after_stat(density)),
                 bins = 20, fill = "#9B59B6", color = "white", alpha = 0.65) +
  geom_line(data = courbes_gauss_muac,
            aes(x = muac_mm, y = dens),
            color = "black", linewidth = 1) +
  geom_vline(xintercept = 125, linetype = "dashed",
             color = "red", linewidth = 0.7) +
  geom_vline(xintercept = 115, linetype = "dashed",
             color = "darkred", linewidth = 0.7) +
  facet_wrap(~region, ncol = 3) +
  labs(title    = "MUAC par région — histogramme + courbe de Gauss",
       subtitle = "La courbe est ajustée aux μ et σ de chaque région",
       x = "MUAC (mm)", y = "Densité") +
  theme_bw()

p_whz_reg / p_muac_reg
```

------------------------------------------------------------------------

### 3. Histogrammes par sexe

```{r}
#| label: histo-gauss-sexe
#| message: false
#| warning: false
#| fig-width: 12
#| fig-height: 5

# ============================================================
# WHZ et MUAC séparés par sexe (facet_wrap ~ child_sex)
# La courbe de Gauss est recalculée pour chaque sexe.
# ============================================================

# Paramètres μ et σ par sexe
params_sexe <- df |>
  group_by(child_sex) |>
  summarise(
    m_whz  = mean(whz_score, na.rm = TRUE),
    s_whz  = sd(whz_score,   na.rm = TRUE),
    m_muac = mean(muac_mm,   na.rm = TRUE),
    s_muac = sd(muac_mm,     na.rm = TRUE),
    .groups = "drop"
  )

# Courbes de Gauss WHZ par sexe
courbes_sexe_whz <- do.call(rbind, lapply(1:nrow(params_sexe), function(i) {
  x <- seq(min(df$whz_score, na.rm = TRUE) - 0.5,
            max(df$whz_score, na.rm = TRUE) + 0.5,
            length.out = 200)
  data.frame(whz_score = x,
             dens      = dnorm(x, params_sexe$m_whz[i], params_sexe$s_whz[i]),
             child_sex = params_sexe$child_sex[i])
}))

p_whz_sex <- ggplot(df, aes(x = whz_score)) +
  geom_histogram(aes(y = after_stat(density)),
                 bins = 20, fill = "#E74C3C", color = "white", alpha = 0.65) +
  geom_line(data = courbes_sexe_whz,
            aes(x = whz_score, y = dens),
            color = "black", linewidth = 1) +
  geom_vline(xintercept = -2, linetype = "dashed",
             color = "red", linewidth = 0.7) +
  facet_wrap(~child_sex, ncol = 2,
             labeller = labeller(child_sex = c("Male" = "Garçon", "Female" = "Fille"))) +
  labs(title    = "WHZ par sexe",
       subtitle = "Courbe de Gauss ajustée par groupe",
       x = "Score WHZ", y = "Densité") +
  theme_bw()

# Courbes de Gauss MUAC par sexe
courbes_sexe_muac <- do.call(rbind, lapply(1:nrow(params_sexe), function(i) {
  x <- seq(min(df$muac_mm, na.rm = TRUE) - 5,
            max(df$muac_mm, na.rm = TRUE) + 5,
            length.out = 200)
  data.frame(muac_mm   = x,
             dens      = dnorm(x, params_sexe$m_muac[i], params_sexe$s_muac[i]),
             child_sex = params_sexe$child_sex[i])
}))

p_muac_sex <- ggplot(df, aes(x = muac_mm)) +
  geom_histogram(aes(y = after_stat(density)),
                 bins = 20, fill = "#9B59B6", color = "white", alpha = 0.65) +
  geom_line(data = courbes_sexe_muac,
            aes(x = muac_mm, y = dens),
            color = "black", linewidth = 1) +
  geom_vline(xintercept = 125, linetype = "dashed",
             color = "red", linewidth = 0.7) +
  facet_wrap(~child_sex, ncol = 2,
             labeller = labeller(child_sex = c("Male" = "Garçon", "Female" = "Fille"))) +
  labs(title    = "MUAC par sexe",
       subtitle = "Courbe de Gauss ajustée par groupe",
       x = "MUAC (mm)", y = "Densité") +
  theme_bw()

p_whz_sex + p_muac_sex +
  plot_annotation(
    title = "Histogrammes + courbe de Gauss — WHZ et MUAC par sexe",
    theme = theme(plot.title = element_text(face = "bold", size = 13))
  )
```

# Cartographie interactive des indicateurs de malnutrition

Cette section présente deux cartes interactives affichant les indicateurs de malnutrition aux trois niveaux géographiques : **région**, **département** et **district**. Le même format s'applique au clic (Leaflet) et au survol (ggplot2 + plotly).

## Packages nécessaires

```{r}
#| label: packages-carto
#| message: false
#| warning: false

library(leaflet)      # Cartes interactives
library(ggplot2)      # Visualisation statique
library(plotly)       # Interactivité ggplot2
library(dplyr)        # Manipulation des données
library(htmltools)    # HTML pour les popups
library(scales)       # Mise à l'échelle
library(sf)           # Objets spatiaux
```

## Agrégation des indicateurs par niveau géographique

```{r}
#| label: agregation-niveaux

# Fonction générique d'agrégation applicable à n'importe quel niveau
agregat <- function(data, ...) {
  data |>
    group_by(...) |>
    summarise(
      n_enfants              = n(),
      GAM_pct                = mean(GAM,         na.rm = TRUE) * 100,
      SAM_pct                = mean(SAM,         na.rm = TRUE) * 100,
      MAM_pct                = mean(MAM,         na.rm = TRUE) * 100,
      Stunting_pct           = mean(Stunting,    na.rm = TRUE) * 100,
      Underweight_pct        = mean(Underweight, na.rm = TRUE) * 100,
      haz_score              = mean(haz_score,   na.rm = TRUE),
      waz_score              = mean(waz_score,   na.rm = TRUE),
      whz_score              = mean(whz_score,   na.rm = TRUE),
      muac_mm                = mean(muac_mm,     na.rm = TRUE),
      food_consumption_score = mean(food_consumption_score, na.rm = TRUE),
      household_hunger_scale = mean(household_hunger_scale, na.rm = TRUE),
      coping_strategy_index  = mean(coping_strategy_index,  na.rm = TRUE),
      .groups = "drop"
    )
}

# Agrégation aux 3 niveaux
reg_ind  <- agregat(df, region)
dept_ind <- agregat(df, region, department)
dist_ind <- agregat(df, region, department, district)

# Fusion avec les centroïdes spatiaux
reg_sf  <- regions_sf   |> left_join(reg_ind,  by = "region")
dept_sf <- depart_sf    |> left_join(dept_ind, by = c("region", "department"))
dist_sf <- districts_sf |> left_join(dist_ind, by = c("region", "department", "district"))

# Extraction des coordonnées lng / lat
coords <- function(sf_obj) {
  co <- st_coordinates(sf_obj)
  sf_obj |> st_drop_geometry() |> mutate(lng = co[, 1], lat = co[, 2])
}

reg_df  <- coords(reg_sf)
dept_df <- coords(dept_sf)
dist_df <- coords(dist_sf)
```

## Fonction popup / tooltip unifiée

```{r}
#| label: fonction-popup

# Une seule fonction génère le même contenu pour leaflet ET plotly
make_info <- function(d, niveau, format = "html") {

  # En-tête adapté au niveau géographique
  entete <- if (niveau == "region") {
    paste0("🗺️ <b>Région : ", d$region, "</b><br>",
           "👶 Enquêtés : <b>", d$n_enfants, "</b>")
  } else if (niveau == "department") {
    paste0("🏛️ <b>Département : ", d$department, "</b><br>",
           "🗺️ Région : ", d$region, "<br>",
           "👶 Enquêtés : <b>", d$n_enfants, "</b>")
  } else {
    paste0("📌 <b>District : ", d$district, "</b><br>",
           "🏛️ Département : ", d$department, "<br>",
           "🗺️ Région : ", d$region, "<br>",
           "👶 Enquêtés : <b>", d$n_enfants, "</b>")
  }

  # Corps des indicateurs (identique pour tous les niveaux)
  corps <- paste0(
    "────────────────────────<br>",
    "🔴 <b>Malnutrition aiguë</b><br>",
    "&nbsp;&nbsp;• GAM : <b>", round(d$GAM_pct, 1), " %</b><br>",
    "&nbsp;&nbsp;• SAM : ",    round(d$SAM_pct, 1), " %<br>",
    "&nbsp;&nbsp;• MAM : ",    round(d$MAM_pct, 1), " %<br>",
    "🟣 <b>Malnutrition chronique &amp; globale</b><br>",
    "&nbsp;&nbsp;• Stunting : <b>",    round(d$Stunting_pct, 1),    " %</b><br>",
    "&nbsp;&nbsp;• Underweight : <b>", round(d$Underweight_pct, 1), " %</b><br>",
    "🔵 <b>Scores z moyens</b><br>",
    "&nbsp;&nbsp;• HAZ : ",  round(d$haz_score, 2), "<br>",
    "&nbsp;&nbsp;• WAZ : ",  round(d$waz_score, 2), "<br>",
    "&nbsp;&nbsp;• WHZ : ",  round(d$whz_score, 2), "<br>",
    "&nbsp;&nbsp;• MUAC : <b>", round(d$muac_mm, 1), " mm</b><br>",
    "🟠 <b>Indicateurs ménage</b><br>",
    "&nbsp;&nbsp;• FCS : ", round(d$food_consumption_score, 1), "<br>",
    "&nbsp;&nbsp;• HHS : ", round(d$household_hunger_scale, 2), "<br>",
    "&nbsp;&nbsp;• CSI : ", round(d$coping_strategy_index, 1)
  )

  contenu <- paste0(
    "<div style='font-family:Arial,sans-serif; font-size:13px;
                  min-width:260px; line-height:1.8;'>",
    entete, "<br>", corps, "</div>"
  )

  if (format == "html") HTML(contenu) else contenu
}

# Popups leaflet (format HTML cliquable)
popups_reg  <- lapply(split(reg_df,  seq_len(nrow(reg_df))),
                      make_info, niveau = "region",     format = "html")
popups_dept <- lapply(split(dept_df, seq_len(nrow(dept_df))),
                      make_info, niveau = "department", format = "html")
popups_dist <- lapply(split(dist_df, seq_len(nrow(dist_df))),
                      make_info, niveau = "district",   format = "html")

# Tooltips plotly (format texte au survol)
reg_df  <- reg_df  |> rowwise() |>
  mutate(tooltip = make_info(pick(everything()), "region",     "text"),
         niveau = "🗺️ Région",      nom = region)     |> ungroup()
dept_df <- dept_df |> rowwise() |>
  mutate(tooltip = make_info(pick(everything()), "department", "text"),
         niveau = "🏛️ Département", nom = department) |> ungroup()
dist_df <- dist_df |> rowwise() |>
  mutate(tooltip = make_info(pick(everything()), "district",   "text"),
         niveau = "📌 District",    nom = district)   |> ungroup()
```

## Carte 1 — Leaflet (clic → popup complète)

```{r}
#| label: carte-leaflet-niveaux

# Palette couleur OMS commune aux 3 niveaux
pal <- colorBin(
  palette  = c("#2ECC71", "#F1C40F", "#E67E22", "#E74C3C"),
  domain   = c(reg_df$GAM_pct, dept_df$GAM_pct, dist_df$GAM_pct),
  bins     = c(0, 5, 10, 15, 100),
  na.color = "grey"
)

carte_niveaux <- leaflet() |>
  addProviderTiles(providers$CartoDB.Positron,  group = "CartoDB (clair)") |>
  addProviderTiles(providers$OpenStreetMap,     group = "OpenStreetMap")   |>
  addProviderTiles(providers$Esri.WorldImagery, group = "Satellite")       |>

  # Couche Régions — grands cercles
  addCircleMarkers(
    data = reg_df, lng = ~lng, lat = ~lat,
    radius = 18, color = "white", weight = 2,
    fillColor = ~pal(GAM_pct), fillOpacity = 0.9,
    popup = popups_reg,
    label = ~paste0("🗺️ ", region, " — GAM : ", round(GAM_pct, 1), " %"),
    labelOptions = labelOptions(
      style = list("font-weight" = "bold", "padding" = "4px 8px"),
      textsize = "13px", direction = "auto"),
    group = "🗺️ Régions"
  ) |>

  # Couche Départements — cercles moyens
  addCircleMarkers(
    data = dept_df, lng = ~lng, lat = ~lat,
    radius = 12, color = "white", weight = 1.5,
    fillColor = ~pal(GAM_pct), fillOpacity = 0.88,
    popup = popups_dept,
    label = ~paste0("🏛️ ", department, " — GAM : ", round(GAM_pct, 1), " %"),
    labelOptions = labelOptions(
      style = list("font-weight" = "bold", "padding" = "4px 8px"),
      textsize = "13px", direction = "auto"),
    group = "🏛️ Départements"
  ) |>

  # Couche Districts — petits cercles
  addCircleMarkers(
    data = dist_df, lng = ~lng, lat = ~lat,
    radius = 8, color = "white", weight = 1.5,
    fillColor = ~pal(GAM_pct), fillOpacity = 0.85,
    popup = popups_dist,
    label = ~paste0("📌 ", district, " — GAM : ", round(GAM_pct, 1), " %"),
    labelOptions = labelOptions(
      style = list("font-weight" = "bold", "padding" = "4px 8px"),
      textsize = "13px", direction = "auto"),
    group = "📌 Districts"
  ) |>

  addLegend(
    position  = "bottomright", pal = pal,
    values    = c(reg_df$GAM_pct, dept_df$GAM_pct, dist_df$GAM_pct),
    title     = "GAM (%)", labFormat = labelFormat(suffix = " %"), opacity = 0.9
  ) |>

  addLayersControl(
    baseGroups    = c("CartoDB (clair)", "OpenStreetMap", "Satellite"),
    overlayGroups = c("🗺️ Régions", "🏛️ Départements", "📌 Districts"),
    options       = layersControlOptions(collapsed = FALSE)
  )

carte_niveaux
```

## Carte 2 — ggplot2 + plotly (survol → tooltip complet)

```{r}
#| label: carte-plotly-niveaux

# Combiner les 3 niveaux dans un seul dataframe
all_df <- bind_rows(reg_df, dept_df, dist_df) |>
  mutate(
    niveau  = factor(niveau,
                     levels = c("🗺️ Région", "🏛️ Département", "📌 District")),
    gam_cat = cut(GAM_pct,
                  breaks = c(-Inf, 5, 10, 15, Inf),
                  labels = c("< 5 % — Acceptable", "5–10 % — Pauvre",
                             "10–15 % — Sérieux",  "≥ 15 % — Critique"),
                  right  = FALSE),
    taille  = case_when(
      niveau == "🗺️ Région"      ~ 6,
      niveau == "🏛️ Département" ~ 4,
      TRUE                        ~ 2.5
    )
  )

p_niveaux <- ggplot(all_df,
                    aes(x = lng, y = lat,
                        color = gam_cat,
                        shape = niveau,
                        size  = taille,
                        text  = tooltip)) +
  geom_point(alpha = 0.88) +
  scale_color_manual(
    name   = "Niveau GAM",
    values = c("< 5 % — Acceptable" = "#2ECC71",
               "5–10 % — Pauvre"    = "#F1C40F",
               "10–15 % — Sérieux"  = "#E67E22",
               "≥ 15 % — Critique"  = "#E74C3C"),
    drop = FALSE
  ) +
  scale_shape_manual(
    name   = "Niveau géographique",
    values = c("🗺️ Région" = 17, "🏛️ Département" = 16, "📌 District" = 15)
  ) +
  scale_size_identity() +
  labs(
    title    = "Indicateurs de malnutrition par niveau géographique",
    subtitle = "Survoler un point pour afficher tous les indicateurs",
    x = "Longitude", y = "Latitude"
  ) +
  theme_bw(base_size = 12) +
  theme(legend.position = "bottom")

ggplotly(p_niveaux, tooltip = "text") |>
  layout(
    hoverlabel = list(
      bgcolor     = "white",
      font        = list(size = 12),
      bordercolor = "#BDC3C7",
      align       = "left"
    ),
    legend = list(orientation = "h", y = -0.25)
  )
```

## Réalisation des cartes interactives et statique

### Réalisation de la carte statique avec ggplot2

1.  Vérification de la struture du jeu de donnée

```{r}
glimpse(df)
```

2.  Installer et Charger les packages

```{r}
install.packages(c("leaflet", "sf", "plotly", "viridis", "maps"))
```

```{r}
# premiére réalisation
ggplot(df, aes(x = gps_longitude, y = gps_latitude)) +
  geom_point(color = "red", size = 2) +
  theme_minimal() +
  labs(
    title = "Localisation des sites d'enquête",
    x = "Longitude",
    y = "Latitude"
  )
```

```{r}
p <- ggplot(df, aes(gps_longitude, gps_latitude,
                    text = paste(
                      "Région:", region,
                      "<br>Département:", department,
                      "<br>District:", district,
                      "<br>Village:", village,
                      "<br>GAM:", GAM,
                      "<br>Stunting:", Stunting
                    ))) +
  geom_point(aes(color = GAM), size = 3) +
  theme_minimal()
```

```{r}
ggplotly(p, tooltip = "text")
```

```{r}
# sauvegarder le fichier df
write.csv(df, "data/donnees_malnutrition.csv", row.names = FALSE)
```

```{r}
# charger le jeu de données
```

```{r}

```
